ACORDAO-COMPLETO-2305666

ACÓRDÃO 465/2019 ATA 7/2019 - PLENÁRIO

VISTOS, relatados e discutidos estes autos de tomada de contas especial instaurada pelo Fundo Nacional de Saúde - FNS, em cumprimento ao disposto no Acórdão 208/2015-TCU-Plenário, cujo item 1.6.1 determinou a conversão de uma Fiscalização de Orientação Coordenada (FOC) , na modalidade de Auditoria de Conformidade, realizada com o objetivo de aferir a legalidade da gestão dos valores financeiros transferidos para Organizações da Sociedade Civil de Interesse Público (Oscip) , no âmbito de processos de terceirização de ações e recursos financeiros do Sistema Único de Saúde por estados e municípios, 
ACORDAM os Ministros do Tribunal de Contas da União, reunidos em sessão do Plenário, ante as razões expostas pelo Relator, em:
9.1. considerar revéis os Srs. Delson Tibúrcio de Souza (CPF XXX.217.947-XX) e Rodney Mendonça dos Anjos (CPF XXX.225.977-XX) e a Oscip Instituto Sorrindo para a Vida (CNPJ 06.888.897/0001-18) , nos termos do § 3º do art. 12 da Lei 8.443/1992;
9.2. rejeitar as alegações de defesa apresentadas pelos Srs. Edilson Francisco dos Santos (CPF XXX.850.667-XX) , Luiz Cézar Faria Alonso (CPF XXX.451.057-XX) e Marcelo Sá Bagueira Leal (CPF XXX.371.507-XX) ;
9.3. com fundamento nos arts. 1º, I, 16, III, alíneas "b" e "c", e § 2º, 19 e 23, III, da Lei 8.443/1992 e 1º, I, 209, II e III, e § 5º, 210 e 214, III, do Regimento Interno do TCU, julgar irregulares as contas do Sr. Rodney Mendonça dos Anjos (CPF XXX.225.977-XX) , Presidente do Fundo Municipal de Saúde, entre 25/9/2009 e 31/12/2012, e do Sr. Luiz Cézar Faria Alonso (CPF XXX.451.057-XX) , Secretário Municipal de Saúde, entre 15/7/2011 e 14/7/2012, e da Oscip Instituto Sorrindo para a Vida (CNPJ 06.888.897/0001-18) , executora do Termo de Parceria 1/2011, condenando-os solidariamente ao pagamento das quantias a seguir especificadas, com a fixação do prazo de quinze dias, a contar do recebimento da notificação, para comprovarem perante o Tribunal, na forma prevista no art. 214, III, alínea "a", do Regimento Interno do TCU, o recolhimento das dívidas aos cofres do Fundo Nacional de Saúde, atualizadas monetariamente e acrescidas dos juros de mora, calculados a partir das datas discriminadas até as datas dos recolhimentos, na forma prevista na legislação em vigor:
	Data da Ocorrência
	Valor Original
	Crédito ou Débito

	20/10/2011
	1.350.000,00
	D

	20/10/2011
	900.000,00
	D

	21/11/2011
	1.600.000,00
	D

	21/11/2011
	400.000,00
	D

	20/3/2012
	2.018.000,00
	D

	20/4/2012
	1.400.000,00
	D

	20/4/2012
	1.400.000,00
	D

	18/5/2012
	1.000.000,00
	D

	18/5/2012
	400.000,00
	D

	9.4. com fundamento nos arts. 1º, I, 16, III, alíneas "b" e "c", e § 2º, 19 e 23, III, da Lei 8.443/1992 e 1º, I, 209, II e III, e § 5º, 210 e 214, III, do Regimento Interno do TCU, julgar irregulares as contas do Sr. Marcelo Sá Bagueira Leal (CPF XXX.371.507-XX) , Secretário Municipal de Saúde, entre 27/7/2012 e 31/12/2012, do Sr. Rodney Mendonça dos Anjos (CPF XXX.225.977-XX) , Presidente do Fundo Municipal de Saúde, entre 25/9/2009 a 31/12/2012, e da Oscip Instituto Sorrindo para a Vida (CNPJ 06.888.897/0001-18) , executora do Termo de Parceria 1/2011, condenando-os solidariamente ao pagamento das quantias a seguir especificadas, com a fixação do prazo de quinze dias, a contar do recebimento da notificação, para comprovarem perante o Tribunal, na forma prevista no art. 214, III, alínea "a", do Regimento Interno do TCU, o recolhimento das dívidas aos cofres do Fundo Nacional de Saúde, atualizadas monetariamente e acrescidas dos juros de mora, calculados a partir das datas discriminadas até as datas dos recolhimentos, na forma prevista na legislação em vigor:
	Data
	Valor
	Crédito ou Débito

	7/11/2012
	200.000,00
	D

9.5. com fundamento nos arts. 1º, I, 16, III, alíneas "b" e "c", e § 2º, 19 e 23, III, da Lei 8.443/1992 e 1º, I, 209, II e III, e § 5º, 210 e 214, III, do Regimento Interno do TCU, julgar irregulares as contas do Sr. Rodney Mendonça dos Anjos (CPF XXX.225.977-XX) , Presidente do Fundo Municipal de Saúde, entre 25/9/2009 e 31/12/2012, e da Oscip Instituto Sorrindo para a Vida (CNPJ 06.888.897/0001-18) , executora do Termo de Parceria 1/2011, condenando-os solidariamente ao pagamento das quantias a seguir especificadas, com a fixação do prazo de quinze dias, a contar do recebimento da notificação, para comprovarem perante o Tribunal, na forma prevista no art. 214, III, alínea "a", do Regimento Interno do TCU, o recolhimento das dívidas aos cofres do Fundo Nacional de Saúde, atualizadas monetariamente e acrescidas dos juros de mora, calculados a partir das datas discriminadas até as datas dos recolhimentos, na forma prevista na legislação em vigor:
	Data
	Valor
	Crédito ou Débito

	20/7/2012
	100.000,00
	D

9.6. com fundamento nos arts. 1º, inciso I, 16, inciso III, alíneas "b" e "c", e § 2º, da Lei 8.443/1992 c/c os arts. 19 e 23, inciso III, da mesma Lei, e com arts. 1º, inciso I, 209, incisos II e III, e §5º, 210 e 214, inciso III, do Regimento Interno, que sejam julgadas irregulares, que sejam julgadas irregulares as contas do Sr. Edilson Francisco dos Santos (CPF XXX.850.667-XX) , Secretário Municipal de Saúde, a partir de 1º/1/2013, do Sr. Delson Tibúrcio de Souza (CPF XXX.217.947-XX) , Presidente do Fundo Municipal de Saúde, a partir de 8/2/2013, e da Oscip Instituto Sorrindo para a Vida (CNPJ 06.888.897/0001-18) , executora do Termo de Parceria 1/2011, condenando-os solidariamente ao pagamento das quantias a seguir especificadas, com a fixação do prazo de quinze dias, a contar do recebimento da notificação, para comprovarem perante o Tribunal, na forma prevista no art. 214, III, alínea "a", do Regimento Interno do TCU, o recolhimento das dívidas aos cofres do Fundo Nacional de Saúde, atualizadas monetariamente e acrescidas dos juros de mora, calculados a partir das datas discriminadas até as datas dos recolhimentos, na forma prevista na legislação em vigor:
	Data
	Valor
	Crédito ou Débito

	28/2/2013
	932.373,70
	D

	25/4/2013
	1.216.515,01
	D

	17/5/2013
	267.626,30
	D

9.7. aplicar aos Srs. Rodney Mendonça dos Anjos e Luiz Cézar Faria Alonso, individualmente, a multa prevista no art. 57 da Lei 8.443/1992, no valor de R$ 500.000,00 (quinhentos mil reais) , fixando-lhes o prazo de 15 (quinze) dias, a contar do recebimento das notificações, para comprovarem perante o Tribunal o recolhimento das dívidas ao Tesouro Nacional, sob pena de cobrança judicial dos valores atualizados monetariamente, na forma da legislação em vigor, desde a data deste acórdão até a do efetivo recolhimento, se forem pagas após o vencimento; 
9.8. aplicar à Oscip Instituto Sorrindo para a Vida a multa prevista no art. 57 da Lei 8.443/1992, no valor de R$ 650.000,00 (seiscentos e cinquenta mil reais) , fixando-lhe o prazo de 15 (quinze) dias, a contar do recebimento da notificação, para comprovar perante o Tribunal o recolhimento da dívida ao Tesouro Nacional, sob pena de cobrança judicial do valor atualizado monetariamente, na forma da legislação em vigor, desde a data deste acórdão até a do efetivo recolhimento, se for paga após o vencimento;
9.9. aplicar ao Sr. Marcelo Sá Bagueira Leal a multa prevista no art. 57 da Lei 8.443/1992, no valor de R$ 10.000,00 (dez mil reais) , fixando-lhe o prazo de 15 (quinze) dias, a contar do recebimento da notificação, para comprovar perante o Tribunal o recolhimento da dívida ao Tesouro Nacional, sob pena de cobrança judicial do valor atualizado monetariamente, na forma da legislação em vigor, desde a data deste acórdão até a do efetivo recolhimento, se for paga após o vencimento;
9.10. aplicar aos Srs. Edilson Francisco dos Santos e Delson Tibúrcio de Souza, individualmente, a multa prevista no art. 57 da Lei 8.443/1992, no valor de R$ 120.000,00 (cento e vinte mil reais) , fixando-lhes o prazo de 15 (quinze) dias, a contar do recebimento das notificações, para comprovarem perante o Tribunal o recolhimento da dívida ao Tesouro Nacional, sob pena de cobrança judicial dos valores atualizados monetariamente, na forma da legislação em vigor, desde a data deste acórdão até a do efetivo recolhimento, se forem pagas após o vencimento;
9.11. considerar graves as infrações cometidas pelos Srs. Rodney Mendonça dos Anjos, Luiz Cézar Faria Alonso, Edilson Francisco dos Santos e Delson Tibúrcio de Souza;
9.12. nos termos do art. 60 da Lei 8.443/1992, inabilitar os Srs. Rodney Mendonça dos Anjos, Luiz Cézar Faria Alonso, Edilson Francisco dos Santos e Delson Tibúrcio de Souza para o exercício de cargo em comissão ou função de confiança no âmbito da Administração Pública por um período de 5 (cinco) anos;
9.13. autorizar, desde logo, nos termos do art. 28, inciso II, da Lei 8.443/1992, a cobrança judicial das dívidas caso não sejam atendidas as notificações;
9.14. dar ciência deste acórdão ao Procurador-Chefe da Procuradoria da República no Estado do Rio de Janeiro, nos termos do § 3º do art. 16 da Lei 8.443/1992, para a adoção das providências que aquela autoridade entender cabíveis.

Tomada de contas especial para apurar irregularidades perpetradas em sede do Termo de Parceria cujo escopo consistiu no desenvolvimento técnico e operacional dos profissionais de saúde no Município de Itaboraí/RJ, e da cogestão na área de saúde.

Prefeitura Municipal de Itaboraí (RJ).

3. Interessados/Responsáveis:
3.1. Responsáveis: Oscip Instituto Sorrindo para a Vida (CNPJ 06.888.897/0001-18), Delson Tiburcio de Souza (CPF XXX.217.947-XX), Edilson Francisco dos Santos (CPF XXX.850.667-XX) e Luiz Cezar Faria Alonso (CPF XXX.451.057-XX) e Marcelo Sá Bagueira Leal (CPF XXX.371.507-XX) e Rodney Mendonça dos Anjos (CPF XXX.225.977-XX).

13.1. Ministros presentes: José Mucio Monteiro (Presidente), Walton Alencar Rodrigues, Benjamin Zymler (Relator), Aroldo Cedraz, Raimundo Carreiro, Ana Arraes, Bruno Dantas e Vital do Rêgo.
13.2. Ministro-Substituto presente: Marcos Bemquerer Costa.

ACORDAO-COMPLETO-2538561

Acórdão de Relação 1308/2022 - Plenário

Acórdão de Relação

ACORDAO-COMPLETO-2493511

Acórdão 1892/2021 - Plenário

ACORDAO-COMPLETO-2363294

Acórdão 1256/2020 - Plenário

ACORDAO-COMPLETO-2515246

Acórdão 2672/2021 - Plenário

BENJAMIN ZYMLER

Cuidam estes autos de tomada de contas especial instaurada pelo Fundo Nacional de Saúde - FNS, em cumprimento ao disposto no Acórdão 208/2015-TCU-Plenário, de minha relatoria, cujo item 1.6.1 determinou a conversão do TC Processo 015.820/2014-9 (peça 1) .
2.	O TC Processo 015.820/2014-9 diz respeito a uma Fiscalização de Orientação Coordenada (FOC) , na modalidade de Auditoria de Conformidade, realizada pela então Secex-RJ, sob a coordenação da então Secretaria de Controle Externo do Paraná (Secex-PR) , com o objetivo de aferir a legalidade da gestão dos valores financeiros transferidos para Organizações da Sociedade Civil de Interesse Público (Oscip) , no âmbito de processos de terceirização de ações e recursos financeiros do Sistema Único de Saúde por estados e municípios. 
3.	Na auditoria em tela, empreendida no município de Itaboraí (RJ) , foi analisado o Termo de Parceria 1/2011, celebrado pelo Município de Itaboraí e pela Oscip Instituto Sorrindo para a Vida - ISPV, com vistas à terceirização dos principais serviços finalísticos de saúde do município, como se observa na transcrição do objeto  avençado constante do respectivo projeto básico, verbis: 
	"Este Projeto tem por objeto a contratação de uma entidade de direito privado, sem fins lucrativos, qualificada como Organização da Sociedade Civil de Interesse Público - OSCIP, que se interesse em realizar, por meio de Termo de Parceria, em estreita cooperação com a Prefeitura do Município de Itaboraí, desenvolvimento técnico e operacional dos profissionais de saúde no Município de ITABORAÍ/RJ, e da cogestão na área de saúde incluindo manutenção de área física, insumos, materiais e equipamentos com apoio, planejamento e organização na manutenção dos programas de Saúde da Família, Programa Agentes Comunitários de Saúde - ACS, Assistência Farmacêutica Básica, Ações Básicas de Vigilância Sanitária e planejamento da rede de atenção básica bem como cogestão da Média e Alta Complexidade Ambulatorial e Hospitalar, após estudo prévio e diagnóstico da necessidade do município."
4.	A mencionada fiscalização apontou que foram pagos ao ISPV um total de R$ 44.205.163,74 (quarenta e quatro milhões duzentos e cinco mil cento e sessenta e três reais e setenta e quatro centavos) , em decorrência da disponibilização de profissionais de saúde para atuarem em unidades públicas.
5. 	O Relatório de Auditoria, constante do TC Processo 015.820/2014-9, relacionou os seguintes achados (peça 142, p. 12 a 20) :
	a) inexistência de estudos que demonstrassem as vantagens da terceirização da mão-de-obra de saúde em relação à contratação direta (subitem 2.5 do Relatório de Fiscalização) ;
	b) indícios de direcionamento na escolha da Oscip Instituto Sorrindo Para a Vida - ISPV (subitem 2.6 do Relatório de Fiscalização) ;
	c) ausência de detalhamento dos custos referentes à execução dos serviços ajustados no Termo de Parceria 1/2011 (subitem 2.7 do Relatório de Fiscalização) ; e
	d) ausência de comprovação da boa e regular aplicação dos recursos federais repassados pelo Fundo Nacional de Saúde (FNS) ao Fundo Municipal de Saúde de Itaboraí (RJ) , que foram aplicados com base no Termo de Parceria 1/2011, inclusive com indícios de desvio de finalidade dos recursos recebidos (subitem 2.8 do Relatório de Fiscalização) .
6.	Na conclusão do mencionado relatório de auditoria, foi apontada a existência de dano ao Erário, uma vez que não foi comprovado o nexo entre o desembolso dos referidos recursos e as despesas realizadas com vistas à consecução do objeto do Termo de Parceria 1/2011. Além disso, foram consignados indícios de desvio de finalidade dos recursos recebidos para custear pagamentos diversos, como, por exemplo, festejos na cidade (item 99 do Relatório de Fiscalização) .
7.	Esse débito teria alcançado o valor histórico de R$ 13.184.515,01 (treze milhões cento e oitenta e quatro mil quinhentos e quinze reais e um centavo) , o que ensejou a formulação de proposta de conversão dos autos em processo de tomada de contas especial. Nesta TCE, os responsáveis deveriam ser citados pelo débito decorrente da má aplicação dos recursos federais e ouvidos em audiência pelo suposto direcionamento e pela inexistência de detalhamento dos custos (item 126 do Relatório de Fiscalização) . 
8.	Essa proposta foi acatada pelo Plenário do TCU, que, por meio do acima mencionado Acórdão 208/2015, determinou a adoção das seguintes providências:
"1.6.1. converter o presente processo em tomada de contas especial;
1.6.2. autorizar a citação dos responsáveis abaixo identificados, com base no art. 12, II, da Lei n. 8.443/1992, c/c o art. 202, II do RITCU, para que, no prazo de 15 (quinze) dias, apresentem alegações de defesa ou recolham solidariamente aos cofres do Fundo Nacional de Saúde os valores abaixo, atualizados monetariamente, na forma da lei, cujo débito é constituído como a seguir descrito:
i) Instituto Sorrindo para a Vida, CNPJ 06.888.897/0001-18, por meio de seu representante legal, em razão da não comprovação da correta e regular aplicação dos recursos recebidos na execução do objeto do Termo de Parceria 1/2011;
ii) Luiz Cézar Faria Alonso, CPF XXX.451.057-XX, em razão de conduta negligente no acompanhamento dos serviços objeto do Termo de Parceria 1/2011, inclusive mediante a expedição de atesto sem suporte em documentos capazes de comprovar a regular aplicação dos recursos federais;
iii) Rodney Mendonça dos Anjos, CPF XXX.225.977-XX, em razão de conduta negligente no acompanhamento dos serviços objeto do Termo de Parceria 1/2011, ao solicitar a liberação de pagamentos em favor da Oscip Instituto sorrindo para a Vida sem documentação que comprovasse a regular execução do objeto do Termo de Parceria 1/2011.
	Data da Ocorrência
	Valor Original
	Crédito ou Débito

	20/10/2011
	1.350.000,00
	D

	20/10/2011
	900.000,00
	D

	21/11/2011
	1.600.000,00
	D

	21/11/2011
	400.000,00
	D

	20/3/2012
	2.018.000,00
	D

	20/4/2012
	1.400.000,00
	D

	20/4/2012
	1.400.000,00
	D

	18/5/2012
	1.000.000,00
	D

	18/5/2012
	400.000,00
	D

1.6.3. autorizar a citação dos responsáveis abaixo identificados, com base no art. 12, II, da Lei n. 8.443/1992, c/c o art. 202, II do RITCU, para que, no prazo de 15 (quinze) dias, apresentem alegações de defesa ou recolham solidariamente aos cofres do Fundo Nacional de Saúde os valores abaixo, atualizados monetariamente, na forma da lei, cujo débito é constituído como a seguir descrito:
i) Instituto Sorrindo para a Vida, CNPJ 06.888.897/0001-18, por meio de seu representante legal, em razão da não comprovação da correta e regular aplicação dos recursos recebidos na execução do objeto do Termo de Parceria 1/2011;
ii) Marcelo Sá Bagueira Leal, CPF XXX.371.507-XX, em razão de conduta negligente no acompanhamento dos serviços objeto do Termo de Parceria 1/2011, inclusive mediante a expedição de atesto sem suporte em documentos capazes de comprovar a regular aplicação dos recursos federais;
iii) Rodney Mendonça dos Anjos, CPF XXX.225.977-XX, em razão de conduta negligente no acompanhamento dos serviços objeto do Termo de Parceria 1/2011, ao solicitar a liberação de pagamentos em favor da Oscip Instituto sorrindo para a Vida sem documentação que comprovasse a regular execução do objeto do Termo de Parceria 1/2011.
	Data
	Valor
	Crédito ou Débito

	7/11/2012
	200.000,00
	D

1.6.4. autorizar a citação dos responsáveis abaixo identificados, com base no art. 12, II, da Lei . 8.443/1992, c/c o art. 202, II do RITCU, para que, no prazo de 15 (quinze) dias, apresentem alegações de defesa ou recolham solidariamente aos cofres do Fundo Nacional de Saúde os valores abaixo, atualizados monetariamente, na forma da lei, cujo débito é constituído como a seguir descrito:
i) Instituto Sorrindo para a Vida, CNPJ 06.888.897/0001-18, por meio de seu representante legal, em razão da não comprovação da correta e regular aplicação dos recursos recebidos na execução do objeto do Termo de Parceria 1/2011;
iii) Rodney Mendonça dos Anjos, CPF XXX.225.977-XX, em razão de conduta negligente no acompanhamento dos serviços objeto do Termo de Parceria 1/2011, ao solicitar a liberação de pagamentos em favor da Oscip Instituto sorrindo para a Vida sem documentação que comprovasse a regular execução do objeto do Termo de Parceria 1/2011.
	Data
	Valor
	Crédito ou Débito

	20/7/2012
	100.000,00
	D

1.6.5. autorizar a citação dos responsáveis abaixo identificados, com base no art. 12, II, da Lei n. 8.443/1992, c/c o art. 202, II do RITCU, para que, no prazo de 15 (quinze) dias, apresentem alegações de defesa ou recolham solidariamente aos cofres do Fundo Nacional de Saúde os valores abaixo, atualizados monetariamente, na forma da lei, cujo débito é constituído como a seguir descrito
i) Instituto Sorrindo para a Vida, CNPJ 06.888.897/0001-18, por meio de seu representante legal, em razão da não comprovação da correta e regular aplicação dos recursos recebidos na execução do objeto do Termo de Parceria 1/2011;
ii) Edilson Francisco dos Santos, CPF XXX.850.667-XX, em razão de conduta negligente no acompanhamento dos serviços objeto do Termo de Parceria 1/2011, inclusive mediante a expedição de atesto sem suporte em documentos capazes de comprovar a regular aplicação dos recursos federais;
iii) Delson Tiburcio de Souza, CPF XXX.217.947-XX, em razão de conduta negligente no acompanhamento dos serviços objeto do Termo de Parceria 1/2011, ao solicitar a liberação de pagamentos em favor da Oscip Instituto sorrindo para a Vida sem documentação que comprovasse a regular execução do objeto do Termo de Parceria 1/2011.
	Data
	Valor
	Crédito ou Débito

	28/02/2013
	932.373,70
	D

	25/04/2013
	1.216.515,01
	D

	17/05/2013
	267.626,30
	D

1.6.6. informar aos responsáveis arrolados nos subitens 1.6.2 a 1.6.5. que, caso não demonstrem a ocorrência de boa-fé, o débito ora apurado será acrescido de juros de mora e o Tribunal proferirá, desde logo, o julgamento das contas, nos termos dos §§ 1º e 6º do art. 202 do Regimento Interno do TCU;
1.6.7. autorizar a audiência do Sr. Rodney Mendonça dos Anjos, Presidente do Fundo Municipal de Saúde do Munícipio de Itaboraí, à época da assinatura do Termo de Parceria 1/2011, e representante municipal no âmbito da parceria firmada com a Oscip Instituto Sorrindo para a Vida, nos termos da Lei n° 8.443/92, art. 12, inc. III, para no prazo de 15 (quinze) dias apresentar razões de justificativa acerca para a ausência de indicação dos custos detalhados para a execução dos serviços avençados no Termo de Parceria 1/2011, entre a Prefeitura Municipal e o referido Instituto;
1.6.8. autorizar a audiência do Sr. Rodney Mendonça dos Anjos, Presidente do Fundo Municipal de Saúde do Munícipio de Itaboraí à época da assinatura do Termo de Parceria 1/2011, nos termos da Lei n° 8.443/92, art. 12, inc. III, para no prazo de 15 (quinze) dias apresentar razões de justificativa acerca da escolha do Instituto Sorrindo para a Vida sem a realização de qualquer processo seletivo, em detrimento do autorizado pelo Conselho Municipal de Saúde e recomendado pela Procuradoria-Geral do Município, ante as irregularidades que já haviam sido apontadas pelo TCE/RJ e das investigações do Ministério Público em demais termos de parcerias celebrados pela municipalidade com a referida Oscip." 
9.	Em obediência aos comandos exarados no acórdão em tela, a unidade técnica realizou as citações e a audiência dos responsáveis, conforme registrado no quadro abaixo:
	Responsável
	Ofício de Citação
	Ofício de Audiência

	Instituto Sorrindo para a Vida
	1.801/2015 (peça 24) 
	-

	Delson Tibúrcio de Souza
	1.799/2015 (peça 29) 
	-

	Edilson Francisco dos Santos
	1.800/2015 (peça 30) 
	
	Luiz Cesar Faria Alonso
	1.732/2015 (peça 25) 
	-

	Marcelo Sá Bagueira Leal
	1.734/2015 (peça 27) 
	-

	Rodney Mendonça dos Anjos
	1.733/2015 (peça 26) 
	1.735/2015 (peça 28) 

10.	Após analisar os documentos acostados aos presentes autos em decorrência das citações e da audiência acima relacionadas, o auditor destacou que:
	- Quanto à citação do Sr. Rodney Mendonça dos Anjos
	I - Descrição dos fatos
	a) o Sr. Rodney Mendonça dos Anjos teve ciência do Ofício 1.733/2015 - TCU/Secex-RJ (peça 26) , por meio do qual foi realizada sua citação, como demonstra o AR constante destes autos (peça 46) . Transcorrido o prazo fixado na comunicação processual e mantendo-se inerte o responsável, impõe-se que ele seja considerado revel, dando-se prosseguimento ao processo, de acordo com o art. 12, § 3º, da Lei 8.443/1992;
	b) o responsável foi citado, na condição de Presidente do Fundo Municipal de Saúde de Itaboraí (RJ) , no período de 25/9/2009 a 31/12/2012, porque teria sido negligente no acompanhamento da prestação dos serviços que constituíram o objeto do Termo de Parceria 1/2011. Além disso, ele solicitou a realização de pagamentos em favor da Oscip Instituto Sorrindo Para a Vida sem que tivessem sido apresentados documentos que comprovassem a regular execução dos serviços avençados. Dessa forma, restou caracterizada a má gestão dos recursos federais recebidos para custear a execução dos serviços em tela;
	c) sua negligência contribuiu para que ocorresse um dano ao Erário estimado em R$ 10.768.000,00 (dez milhões setecentos e sessenta e oito mil reais) , em valores históricos;
	d) o Presidente do Fundo Municipal de Saúde tinha o dever de acompanhar diretamente a execução do objeto do Termo de Parceria 1/2011, que ele assinou e cuja celebração foi por ele proposta. Além disso, ele solicitou o empenho e o pagamento de diversas despesas (peça 122, p. 10, 20, 25, 48, 49, 57, 58, 59, 60, 74 do TC Processo 015.820/2014-9) ;
	e) a solicitação de empenho e de pagamento sem o devido suporte em documentos capazes de comprovar a regular aplicação dos recursos, conjugado com solicitações diretas à Oscip para realização de pagamentos em desacordo com o objeto pactuado, são situações capazes de afastar a presunção de boa-fé do responsável;
	f) o ex-gestor foi alertado que a rejeição das suas alegações de defesa poderia ensejar, além do julgamento pela irregularidade das respectivas contas, a condenação ao pagamento do débito atualizado monetariamente e acrescido dos juros de mora devidos e a imputação da multa prevista na Lei 8.443/1992. Também foi avisado que, caso não fosse apresentada resposta no prazo estabelecido, seria caracterizada sua revelia e o processo teria prosseguimento, nos termos do § 3º do art. 12 da Lei 8.443/1992; e
	g) diante da revelia do Sr. Rodney Mendonça dos Anjos e inexistindo nos autos elementos que permitam concluir pela ocorrência de boa-fé ou de outros excludentes de culpabilidade, suas contas devem ser julgadas irregulares e deve ser-lhe imputado débito e aplicada a multa prevista no art. 57 da Lei 8.443/1992;
	- Quanto à audiência do Sr. Rodney Mendonça dos Anjos
	I - Descrição dos fatos
	a) a referida audiência foi realizada por meio do Ofício 1.735/2015 - TCU/Secex-RJ, de 15/6/2015 (peça 28) , que foi recebido pelo responsável, como demonstra o AR constante destes autos (peça 47) ;
	b) esgotado o prazo fixado na comunicação processual e tendo o responsável permanecido silente, impõe-se que ele seja considerado revel, dando-se prosseguimento ao processo, de acordo com o art. 12, § 3º, da Lei 8.443/1992;
	c) o ex-gestor, na condição de Presidente do Fundo Municipal de Saúde entre 25/9/2009 e 31/12/2012, por ter proposto, em janeiro de 2011, a contratação da Oscip Instituto Sorrindo para a Vida sem processo seletivo nem indicação dos custos detalhados para a execução dos serviços avençados no Termo de Parceria 1/2011;
	d) naquela oportunidade, o responsável alegou que a vigência do termo de parceria anteriormente firmado com essa organização social estava próxima do fim e que as metas ali estabelecidas tinham sido alcançadas;
	e) no documento intitulado "projeto básico", datado de 28/1/2011 e assinado pelo Sr. Rodney Mendonça dos Anjos e pela subsecretária, à época, da Secretaria Municipal de Saúde, Sra. Sônia Saldanha, foram apresentadas justificativas vagas e genéricas para contratação da Oscip, que não teve por base estudo prévio que apontasse as vantagens dessa contratação em face da execução direta do objeto contratado pela Secretaria Municipal de Saúde;
	f) o ex-gestor foi alertado que a rejeição das razões de justificativa poderia ensejar a imputação da multa prevista no art. 58 da Lei 8.443/1992. Foi avisado, ainda, que caso não fosse apresentada resposta no prazo estabelecido, estaria caracterizada sua revelia, para todos os efeitos, nos termos do § 3º do art. 12 da Lei 8.443/1992; e
	g) diante da revelia do Sr. Rodney Mendonça dos Anjos e inexistindo nos presentes autos elementos que permitam concluir pela ocorrência de boa-fé ou de outros excludentes de culpabilidade, avalia-se ser possível aplicar a multa do art. 58, II, da Lei 8.443/1992. Contudo, considerando que deverá ser proposta a aplicação da multa prevista no art. 57, da Lei 8.443/1992, não será proposta a aplicação da multa prevista no art. 58, II da Lei 8.443/1992;
	- Quanto à citação do Instituto Sorrindo para a Vida
	I - Descrição dos fatos
	a) a referida entidade foi citada por meio do Ofício 1.801/2015 - TCU/Secex-RJ, de 18/6/2015 (peça 24) . A ciência dessa comunicação consta da peça 31;
	b) transcorrido o prazo fixado na comunicação processual, o Instituto Sorrindo para a Vida não se manifestou quanto às irregularidades que fundamentaram sua citação. Assim sendo, ele deve ser considerado revel, dando-se prosseguimento a este processo, de acordo com o art. 12, § 3º, da Lei 8.443/1992;
	c) o Instituto foi citado devido à não comprovação da regular aplicação dos recursos recebidos para executar o objeto do Termo de Parceria 1/2011, uma vez que ele não apresentou a documentação referente à prestação de contas dessas quantias, que somaram R$ 13.184.515,01 (treze milhões cento e oitenta e quatro mil quinhentos e quinze reais e um centavo) ;
	d) essa entidade tinha o dever de prestar contas e demonstrar a correta aplicação dos valores recebidos e o adimplemento do objeto do Termo de Parceria, em conformidade com o disposto nos arts. 4º, VII, da Lei 9.790/1999 e 11 e 12 do Decreto 3.100/1999. Ademais, a ausência da prestação de contas afasta a presunção de boa-fé;
	e) o Instituto Sorrindo para a Vida foi alertado, no ofício de citação, que a rejeição das alegações de defesa poderia ensejar o julgamento pela irregularidade de suas contas, a imputação de débito e a imputação de multa prevista na Lei 8.443/1992. Foi igualmente avisado que a não apresentação de resposta no prazo estabelecido acarretaria sua revelia e a continuidade deste processo, nos termos do § 3º do art. 12 da Lei 8.443/1992; e
	f) diante da revelia da mencionada entidade e inexistindo nestes autos elementos que permitam concluir pela existência de boa-fé ou de outros excludentes de culpabilidade, suas contas devem ser julgadas irregulares, sendo-lhe imputado débito e aplicada a multa prevista no art. 57 da Lei 8.443/1992;
	- Quanto à citação do Sr. Luiz Cézar Faria Alonso
	I - Descrição dos fatos
	a) o responsável foi citado, por meio do Ofício 1.732/2015 - TCU/Secex-RJ, de 15/6/2015 (peça 25) , do qual teve ciência (peça 34) ;
	b) o Sr. Luiz Cézar Faria Alonso, que foi Secretário Municipal de Saúde de Itaboraí (RJ) , no período de 15/7/2011 a 14/7/2012, foi chamado para se defender da acusação de ter sido negligente no acompanhamento e na fiscalização dos serviços que constituíram o objeto do Termo de Parceria 1/2011. Em especial, ele teria emitido atesto sem suporte em documentos capazes de comprovar a regular aplicação dos recursos federais;
	c) ao se posicionar em favor da liberação dos recursos federais para o Instituto Sorrindo para a Vida, o responsável concorreu para a ocorrência de dano presumido para o Erário, o qual atingiu R$ 10.468.000,00 (dez milhões quatrocentos e sessenta e oito mil reais) ; e
	d) tendo em vista que, com fulcro no termo de parceria em tela, foi terceirizada a prestação dos principais serviços de saúde municipais, o Secretário Municipal de Saúde tinha o dever de acompanhar diretamente sua execução. Aduz-se que a expedição de atesto sem suporte em documentos capazes de comprovar a regular aplicação dos recursos afasta a presunção de boa-fé do responsável;
	II - Alegações de defesa apresentadas
	a) o responsável apresentou tempestivamente suas alegações de defesa (peça 53) , tendo apresentado os argumentos a seguir sintetizados;
	b) não há comprovação efetiva de dano ao Erário, uma vez que inexistem informações relativas à ausência de prestação do serviço de saúde objeto do mencionado termo de parceria. Assim sendo, requereu o arquivamento deste processo, com base na IN TCU 71/2012;
	c) o termo de parceria foi celebrado em 16/5/2011, quando ainda não integrava o quadro de servidores do Município de Itaboraí, do qual passou a fazer parte no dia 15/6/2011, tendo sido exonerado em 14/7/2012. Nesse contexto, apenas deu continuidade ao cumprimento das cláusulas contratuais, em obediência ao princípio da legalidade;
	d) atribuiu ao Fundo Municipal de Saúde e ao Sr. Rodney Mendonça dos Anjos a responsabilidade por cobrar do Instituto Sorrindo para a Vida a apresentação dos relatórios de despesas;
	e) sempre agiu de boa-fé, tanto que, quando tomou posse, constituiu uma comissão objetivando avaliar os resultados previstos no termo de parceria sob comento. Acrescentou ter enviado um comunicado para o Instituto, no qual solicitou a apresentação da prestação de contas mensal. Assim sendo, nunca foi negligente;
	f) diante da necessidade de manter a continuidade da prestação do serviço de saúde, solicitou o aditamento do termo de parceria;
	g) os atestos sem suporte em documentos comprobatórios foram emitidos após a aprovação pela comissão de avaliação, com base em informações repassadas pelo presidente do Fundo Municipal de Saúde, a quem competia controlar as despesas;
	h) agiu com observância dos padrões normais de aceitabilidade e com base em atos administrativos válidos. Por via de consequência, sua responsabilização pelo débito em tela viola os princípios da proporcionalidade e da razoabilidade;
	i) os serviços foram prestados e o município honrou suas obrigações efetuando os pagamentos conforme havia sido previsto no contrato firmado pelas partes. Imputar-lhe débito seria afirmar que não houve a prestação de serviço pelo instituto. Além disso, o recolhimento do valor do suposto dano ao Erário caracterizaria o enriquecimento sem causa da administração;
	j) não teve acesso ao processo administrativo 563/2011, apesar de ter solicitado sem sucesso cópia daqueles autos ao município. Essa situação ensejou o cerceamento de sua defesa; e
	k) anexou à sua defesa os seguintes documentos e normas:
	- portaria de nomeação;
	- portaria de constituição de Comissão de Avaliação;
	- parecer da Comissão de Avaliação;
	- Lei 1.664/2001, que definiu as atribuições do Presidente do FMS;
	- Lei 149/1993, que instituiu o Fundo Municipal de Saúde;
	- mensagem enviada ao Instituto Sorrindo para a Vida, solicitando manifestação quanto ao aditamento do termo de parceria;
	- parecer acerca do aditamento do termo de parceria; e
	- protocolo de solicitação de cópia do processo administrativo 563/2011;
	III - Análise pelo auditor das alegações de defesa
	a) a presunção da existência de débito fundamenta-se no fato de que as despesas realizadas não guardam nexo com o termo de parceria em tela. Conforme consta do relatório de auditoria, os pagamentos dessas despesas foram autorizados sem o devido suporte em documentos capazes de comprovar a regular aplicação dos recursos federais. Bastaria uma simples verificação nos processos de pagamentos para observar que tais dispêndios não continham referência ao aludido termo de parceria. Essa ausência de indicação põe em dúvida se tais gastos foram realmente realizados com os valores transferidos. Portanto, a preliminar arguida pelo responsável não procede e resta caracterizada sua atuação negligente como ordenador de despesas;
	b) pode-se supor que um Secretário Municipal de Saúde tem capacidade para verificar se os processos de pagamentos estão formalizados adequadamente antes de liberar recursos federais em prol do Instituto Sorrindo para a Vida. Portanto, sua argumentação referente aos princípios da razoabilidade e da proporcionalidade não procede;
	c) o alegado impedimento de acesso ao processo administrativo não é capaz de descaracterizar a responsabilidade do ex-gestor;
	d) levando em conta que o Sr. Luiz Cézar Faria Alonso não apresentou elementos capazes de alterar o convencimento firmado anteriormente e inexistindo nos presentes autos elementos que permitam concluir pela existência de boa-fé ou de outros excludentes de culpabilidade, suas contas devem ser julgadas irregulares, sendo-lhe imputado débito e aplicada a multa prevista no art. 57 da Lei 8.443/1992. Considerando a gravidade do prejuízo, o ex-gestor deve ser inabilitado para o exercício de cargo em comissão ou função de confiança no âmbito da administração pública, consoante disposto no art. 60 da Lei Orgânica desta Corte de Contas;
- Quanto à citação do Sr. Marcelo Sá Bagueira Leal
	I - Descrição dos fatos
	a) foi citado, na condição de Secretário Municipal de Saúde no período de 27/7/2012 a 31/12/2012, por meio do Ofício 1.734/2015 - TCU/Secex-RJ, de 15/6/2015 (peça 27) , do qual teve ciência (peça 33) ;
	b) sua citação decorreu da suposta negligência no acompanhamento e fiscalização da prestação dos serviços objeto do Termo de Parceria 1/2011, em especial, no que concerne à expedição de atesto sem suporte em documentos capazes de comprovar a regular aplicação dos recursos federais;
	c) ao se manifestar favoravelmente à liberação dos recursos federais para o Instituto Sorrindo para a Vida, o responsável concorreu para a ocorrência de dano presumido ao Erário, no valor de R$ 200.000,00 (duzentos mil reais) ;
	d) tendo em vista que, com fulcro no termo de parceria em tela, foi terceirizada a prestação dos principais serviços de saúde municipais, o Secretário de Saúde Municipal tinha o dever de acompanhar diretamente sua execução. Aduz-se que a expedição de atesto sem suporte em documentos capazes de comprovar a regular aplicação dos recursos afasta a presunção de boa-fé do responsável;
	II - Alegações de defesa apresentadas
	a) o responsável apresentou tempestivamente suas alegações de defesa (peça 37) ;
	b) o termo de parceria sob exame trata de várias atividades/programas pertinentes às áreas de atuação da Subsecretaria de Atenção Básica. Todas essas atividades foram descritas em relatórios encaminhados ao Secretário de Saúde, com vistas ao ateste das despesas. Não sabe por que os relatórios referentes às atividades desenvolvidas pelo Instituto Sorrindo para a Vida não foram juntadas ao processo, o que teria permitido documentar a emissão dos respectivos atestados;
	c) o Presidente do Fundo Municipal de Saúde do Município de Itaboraí (RJ) era responsável pela comprovação da execução das atividades relacionadas ao contrato celebrado, em conformidade com a Lei Municipal 1.149/1993, que teve sua redação alterada pela Lei 1.664/2001; e
	d) à época, não era comum celebrar contrato com organização não governamental. Por isso, a legislação não estava atualizada relativamente à parceria. Nesse sentido, asseverou que:
	"Saliente-se que naquele momento, ainda não era utilizada amplamente a pessoa jurídica da organização não governamental. A legislação municipal não foi atualizada neste sentido, mas da mesma forma a responsabilidade por manter o controle dos contratos de prestação de serviços é do Presidente do Fundo. Pelo menos, esse é o entendimento mantido no Município, tanto que todos os atos, excetuando-se a informação de que os serviços foram prestados na Secretaria, são daquele."
	III - Análise pelo auditor das alegações de defesa
	a) as alegações de defesa apresentadas pelo responsável não devem ser acolhidas. Afinal, uma simples verificação dos relatórios de atividades apresentados bastaria para constatar a falta de documentos que ligassem as despesas ao termo de parceria;
	b) o responsável admite que, quando da liberação dos pagamentos, não se certificou da integridade da documentação então apresentada, o que caracteriza sua atuação negligente como ordenador de despesas;
	c) também não deve ser aceita sua tentativa de atribuir ao Presidente do Fundo Municipal de Saúde a responsabilidade pela ausência de controle efetivo sobre as atividades realizadas pelo Instituto; e
	d) levando em conta que o Sr. Marcelo Sá Bagueira Leal não apresentou elementos capazes de alterar o convencimento firmado anteriormente e inexistindo nos presentes autos elementos que permitam concluir pela existência de boa-fé ou de outros excludentes de culpabilidade, suas contas devem ser julgadas irregulares, sendo-lhe imputado débito e aplicada a multa prevista no art. 57 da Lei 8.443/1992. Considerando a gravidade do prejuízo, o ex-gestor deve ser inabilitado para o exercício de cargo em comissão ou função de confiança no âmbito da administração pública, consoante disposto no art. 60 da Lei Orgânica desta Corte de Contas;
- Quanto à citação do Sr. Edilson Francisco dos Santos
	I - Descrição dos fatos
	a) o responsável foi citado, na condição de Secretário Municipal de Saúde de Itaboraí (RJ) , a partir de 1º/1/2013, por meio do Ofício 1.800/2015 - TCU/Secex-RJ, de 18/6/2015 (peça 30) , do qual teve ciência (peça 33) ; 
	b) sua citação decorreu da suposta negligência no acompanhamento e fiscalização da prestação dos serviços objeto do Termo de Parceria 1/2011, em especial, no que concerne à expedição de atesto sem suporte em documentos capazes de comprovar a regular aplicação dos recursos federais;
	c) ao se manifestar favoravelmente à liberação dos recursos federais para o Instituto Sorrindo para a Vida, o responsável concorreu para a ocorrência de dano presumido ao Erário, no valor de R$ 2.416.515,01 (dois milhões quatrocentos e dezesseis mil quinhentos e quinze reais e um centavo) ; e
	d) tendo em vista que, com fulcro no termo de parceria em tela, foi terceirizada a prestação dos principais serviços de saúde municipais, o Secretário de Saúde Municipal tinha o dever de acompanhar diretamente sua execução. Aduz-se que a expedição de atesto sem suporte em documentos capazes de comprovar a regular aplicação dos recursos afasta a presunção de boa-fé do responsável;
II - Alegações de defesa apresentadas
	a) o responsável apresentou tempestivamente suas alegações de defesa (peças 48 a 50) ;
	b) anexou à sua defesa cópia de documentos obtidos junto ao Município de Itaboraí (RJ) , referentes aos procedimentos pertinentes aos pagamentos contestados pelo TCU. Aduziu que:
	"I.II. Além disso, foi requerida a cópia do processo 015.820/2014, - DOCUMENTAÇÃO 02, que foi um dos que originou a presente demanda, mas por equívoco só foi apresentada a cópia do presente processo; sendo imprescindível a análise de tal documentação.
	No conteúdo do processo fica evidenciado que os instrumentos de parceria contratados não foram assinados pelo Requerente."
	c) o processo de contratação ocorreu em outra gestão, o que foi reconhecido pelo Tribunal de Contas do Estado do Rio de Janeiro e pelo Poder Judiciário daquela unidade da Federação;
	d) não exercia o cargo de gestor da Secretaria Municipal de Saúde de Itaboraí/RJ, à época. Assim sendo, não detinha poder de decisão, o qual teria sido atribuído pela Lei 1.149/1993 ao Fundo Municipal de Saúde;
	e) os pagamentos sob exame foram realizados com fulcro em manifestações decisivas;
	f) o Município de Itaboraí (RJ) foi beneficiado pelos serviços prestados, logo, deve ser responsabilizado por um eventual débito. Para tanto, esse ente federado deve ser incluído no polo passivo desta tomada de contas especial; e
	g) solicitou a concessão de um novo prazo para apresentar defesas complementares e sua exclusão do polo passivo deste processo;
III - Análise pelo auditor das alegações de defesa
	a) as prorrogações solicitadas pelo Sr. Edilson Francisco dos Santos (peças 39 e 51) foram concedidas (peças 41 e 52) ;
	b) o processo administrativo do termo de parceria em tela foi analisado no âmbito da auditoria que deu origem a esta TCE e ensejou a prolação do Acórdão 208/2015-TCU-Plenário. Sendo assim, não é necessário realizar uma nova avaliação da cópia encaminhada pelo responsável;
	c) a decisão judicial reproduzida pelo ex-gestor (peça 48, p. 2 a 4) não faz referência ao Termo de Parceria 1/2011, mas a outras avenças celebradas com o Instituto Sorrindo para a Vida. Portanto, esse argumento não procede;
	d) quanto ao exercício do cargo de gestor, cabe salientar que o responsável atuou como Secretário Municipal de Saúde a partir de 1º/1/2013, ou seja, ele foi citado em razão dos atos praticados no exercício dos mencionados cargos. Por via de consequência, a alegação em tela não deve ser acolhida;
	e) quanto ao argumento no sentido de que os pagamentos foram realizados com fulcro em outras manifestações, cumpre frisar que uma simples verificação nos relatórios de atividades apresentados bastaria para constatar a falta de documentos que ligassem as despesas ao termo de parceria. Ao afirmar que os pagamentos estavam corretos, o responsável admitiu que não se certificou da integridade da citada documentação. Resta, assim, caracterizada sua negligência como ordenador de despesas;
	f) aduz-se que a ausência de nexo entre as despesas havidas e os recursos repassados em função do termo de parceria descaracteriza a possibilidade de ter ocorrido o benefício da municipalidade; e
	g) levando em conta que o Sr. Edilson Francisco dos Santos não apresentou elementos capazes de alterar o convencimento firmado anteriormente e inexistindo nos presentes autos elementos que permitam concluir pela existência de boa-fé ou de outros excludentes de culpabilidade, suas contas devem ser julgadas irregulares, sendo-lhe imputado débito e aplicada a multa prevista no art. 57 da Lei 8.443/1992. Considerando a gravidade do prejuízo, o ex-gestor deve ser inabilitado para o exercício de cargo em comissão ou função de confiança no âmbito da administração pública, consoante disposto no art. 60 da Lei Orgânica desta Corte de Contas;
- Quanto à citação do Sr. Delson Tibúrcio de Souza
	I - Descrição dos fatos
	a) foi citado, na condição de Presidente do Fundo Municipal de Saúde - FMS, a partir de 8/2/2013, por meio do Ofício 1.799/2015 - TCU/Secex-RJ, de 18/6/2015 (peça 29) , do qual teve ciência (peça 38) ; 
	b) sua citação decorreu da suposta negligência no acompanhamento e fiscalização da prestação dos serviços objeto do Termo de Parceria 1/2011, em especial, no que concerne à solicitação da liberação de pagamentos em favor da Oscip Instituto Sorrindo para a Vida, sem a apresentação de documentos que comprovassem a regular execução da mencionada avença;
	c) ao se manifestar favoravelmente à liberação dos recursos federais para o Instituto Sorrindo para a Vida, o responsável concorreu para a ocorrência de dano presumido ao Erário, no valor de R$ 2.416.515,01 (dois milhões quatrocentos e dezesseis mil quinhentos e quinze reais e um centavo) ; e
	d) tendo em vista que, com fulcro no termo de parceria em tela, foi terceirizada a prestação dos principais serviços de saúde municipais, o Presidente do Fundo Municipal de Saúde tinha o dever de acompanhar diretamente sua execução. Aduz-se que a solicitação de empenho e pagamento sem suporte em documentos capazes de comprovar a regular aplicação dos recursos, conjugada com o encaminhamento de pleitos diretamente para a Oscip com vistas à realização de pagamentos em desacordo com o objeto pactuado, afastam a presunção de boa-fé do responsável;
II - Alegações de defesa apresentadas
	a) o responsável apresentou tempestivamente suas alegações de defesa (peça 51) ;
	b) não conseguiu reunir toda a documentação necessária para sua defesa, que foi solicitada à Prefeitura Municipal de Itaboraí (RJ) . Diante disso, pleiteou prorrogação do prazo inicialmente fixado no ofício de citação;
	c) os pagamentos ora questionados eram relativos a serviços executados antes da sua gestão no FMS. Aduziu que não assinou os termos de parceria e assumiu a execução dos respectivos objetos em razão da grave situação então vivenciada pelo município, a qual ensejou a edição de um decreto de calamidade pública;
	d) no dia 25/4/2013, solicitou a liberação do pagamento no valor de R$ 1.216.515,01 (um milhão duzentos e dezesseis mil quinhentos e quinze reais e um centavo) , com base na aprovação do controle interno do município. Acrescentou que esse serviço foi prestado em outubro de 2012 (comprovante - p. 11 da peça 51) ;
	e) o aludido termo de parceria foi avaliado juridicamente na gestão anterior, tendo sido aprovado pelo Conselho Municipal de Saúde;
	f) o pagamento no valor de R$ 932.373,70 (novecentos e trinta e dois mil trezentos e setenta e três reais e setenta centavos) , foi realizado em 28/2/2013, posteriormente à sua aprovação pelo controle interno do município;
	g) o pagamento no valor de R$ 267.626,30 (duzentos e sessenta e sete mil seiscentos e vinte e seis reais e trinta centavos) , efetuado em 17/5/2013, dizia respeito ao mês de novembro de 2012, antes do início de sua gestão no FMS;
	h) o pagamento no valor de R$ 1.117.892,01 (um milhão cento e dezessete mil oitocentos e noventa e dois reais e um centavo) também foi analisado previamente pelo controle interno do município;
	i) os referidos pagamentos decorreram de solicitação da Secretaria Municipal de Saúde de Itaboraí (RJ) ;
	j) o pedido de reserva orçamentária referente ao pagamento no valor de R$ 932.373,70 (novecentos e trinta e dois mil trezentos e setenta e três reais e setenta centavos) foi realizado na gestão anterior do FMS;
	k) o Município de Itaboraí (RJ) foi beneficiado pelas atividades do Instituto Sorrindo para a Vida, tanto que a procuradoria do município não se opôs às cobranças. Por via de consequência, o município deveria integrar a lide, conforme estabelece a DN 57/2004, e arcar com a devolução dos pagamentos irregulares; e
	l) com fulcro no acima exposto, requereu a concessão de novo prazo e que, ao fim do processo, suas contas sejam aprovadas com ressalva;
III - Análise pelo auditor das alegações de defesa
	a) a solicitação de prorrogação de prazo, formulada pelo responsável, foi deferida (peça 52) ;
	b) a responsabilização do Sr. Delson Tiburcio de Souza fundamentou-se no seu pedido para liberar pagamentos em favor da Oscip Instituto Sorrindo para a Vida sem documentação que comprovasse a regular execução do objeto do Termo de Parceria 1/2011. Sendo assim, o fato de ele não ter assinado essa avença e a decretação de calamidade não afastam sua responsabilidade;
	c) o responsável não acrescentou novos elementos capazes de alterar o convencimento firmado quando do julgamento do TC Processo 015.820/2014-9, referente ao relatório de auditoria, que gerou a instauração desta TCE e determinou sua citação. Em síntese, os argumentos apresentados não descaracterizaram a conduta, o nexo de causalidade e a culpabilidade do responsável;
	d) os pagamentos foram efetuados sem suporte em documentos capazes de comprovar a regular aplicação dos recursos transferidos, o que descaracteriza o aludido benefício que teria sido auferido pelo Município de Itaboraí (RJ) ; e
	e) levando em conta que o Sr. Delson Tiburcio de Souza não apresentou elementos capazes de alterar o convencimento firmado anteriormente e inexistindo nos presentes autos elementos que permitam concluir pela existência de boa-fé ou de outros excludentes de culpabilidade, suas contas devem ser julgadas irregulares, sendo-lhe imputado débito e aplicada a multa prevista no art. 57 da Lei 8.443/1992. Considerando a gravidade do prejuízo, o ex-gestor deve ser inabilitado para o exercício de cargo em comissão ou função de confiança no âmbito da administração pública, consoante disposto no art. 60 da Lei Orgânica desta Corte de Contas.
11.	Em seguida, o auditor salientou que:
	a) o Município de Itaboraí (RJ) celebrou diversos outros termos de parceria com o Instituto Sorrindo para a Vida, em período anterior à avença ora sob comento. Tais ajustes abarcaram várias áreas de atuação, tais como: Centro de Referência de Assistência Social, Ensino e Promoção Cultural, Padaria-Escola, Programa Fazendo Escola, Programa Brasil Alfabetizado, Programa Nacional de Saúde-Escola, Pró-Jovem, Educação Digital, Treinamento e Capacitação de Mão de Obra e Rede de Atenção Básica, Ambulatorial, Hospitalar e Gestão da Saúde;
	b) consoante apontado pelo relatório de auditoria, nos processos no âmbito do TCE/RJ (210.878-1/09, 212.397-5/06, 210.861-8/09 e 228.410-7/06) foram identificadas irregularidades ensejadora de multa, entre as quais, as merecem ser destacadas as seguintes:
	- aplicação em finalidade diversa da pactuada;
	- utilização de termo de parceria quando o instrumento adequado seria o contrato administrativo;
	- previsão de desempenho de funções de caráter não eventual, tipicamente operacional e contínuo, sem a realização de concurso público; e
	- não atendimento à decisão do TCE/RJ; e
	c) o Presidente do Instituto Sorrindo para a Vida, Sr. Luiz Carlos Mandia, abriu, em julho de 2013, microempresa do ramo varejista de artigos do vestuário e acessórios (CNPJ 18.528.986/0001-32) , com sede na Alameda das Sempre Vivas, 587, bairro Alphaville Residencial 5, Município de Santana de Parnaíba (SP) , CEP: 65.391-70.
12.	Com espeque nessas considerações, o auditor propôs (peça 59) :
	a) considerar revéis o Sr. Rodney Mendonça dos Anjos e o Instituto Sorrindo pela Vida, dando-se prosseguimento ao presente processo, nos termos do art. 12, § 3º, da Lei 8.443/1992;
	b) julgar irregulares as contas dos Srs. Rodney Mendonça dos Anjos, Presidente do Fundo Municipal de Saúde de Itaboraí (RJ) , entre 25/9/2009 e 31/12/2012, e Luiz Cézar Faria Alonso, Secretário Municipal de Saúde de Itaboraí (RJ) , entre 15/7/2011 e 14/7/2012, condenando-os solidariamente com o Instituto Sorrindo para a Vida ao pagamento das quantias a seguir especificadas, com a fixação do prazo de quinze dias, a contar do recebimento da notificação, para comprovarem perante o Tribunal, na forma prevista no art. 214, III, alínea "a", do Regimento Interno do TCU, o recolhimento das dívidas aos cofres do Fundo Nacional de Saúde, atualizadas monetariamente e acrescidas dos juros de mora, calculados a partir das datas discriminadas até a data do recolhimento, na forma prevista na legislação em vigor, abatendo-se, na oportunidade, os valores já ressarcidos:
	Data da Ocorrência
	Valor Original
	Crédito ou Débito

	20/10/2011
	1.350.000,00
	D

	20/10/2011
	900.000,00
	D

	21/11/2011
	1.600.000,00
	D

	21/11/2011
	400.000,00
	D

	20/3/2012
	2.018.000,00
	D

	20/4/2012
	1.400.000,00
	D

	20/4/2012
	1.400.000,00
	D

	18/5/2012
	1.000.000,00
	D

	18/5/2012
	400.000,00
	D

	c) julgar irregulares as contas dos Srs. Marcelo Sá Bagueira Leal, Secretário Municipal de Saúde, entre 27/7/2012 e 31/12/2012, e Rodney Mendonça dos Anjos, Presidente do Fundo Municipal de Saúde, entre 25/9/2009 e 31/12/2012, condenando-os solidariamente com o Instituto Sorrindo para a Vida ao pagamento da quantia a seguir especificada, com a fixação do prazo de quinze dias, a contar do recebimento da notificação, para comprovarem perante o Tribunal, em conformidade com o disposto no art. 214, III, alínea "a", do Regimento Interno do TCU, o recolhimento da dívida aos cofres do Fundo Nacional de Saúde, atualizada monetariamente e acrescida dos juros de mora, calculados a partir da data discriminada até a data do recolhimento, na forma prevista na legislação em vigor, abatendo-se, na oportunidade, os valores já ressarcidos: 
	Data
	Valor
	Crédito ou Débito

	7/11/2012
	200.000,00
	D

	d) julgar irregulares as contas do Sr. Rodney Mendonça dos Anjos, Presidente do Fundo Municipal de Saúde, entre 25/9/2009 e 31/12/2012, condenando-o solidariamente com o Instituto Sorrindo para a Vida ao pagamento da quantia a seguir especificada, com a fixação do prazo de quinze dias, a contar da notificação, para comprovarem perante o Tribunal, em consonância com o art. 214, III, alínea "a", do Regimento Interno do TCU, o recolhimento da dívida aos cofres do Fundo Nacional de Saúde, atualizada monetariamente e acrescida dos juros de mora, calculados a partir da data discriminada até a data do recolhimento, na forma prevista na legislação em vigor, abatendo-se, na oportunidade, os valores já ressarcidos:
	Data
	Valor
	Crédito ou Débito

	20/7/2012
	100.000,00
	D

	e) julgar irregulares as contas dos Srs. Edilson Francisco dos Santos, Secretário Municipal de Saúde, a partir de 1º/1/2013, e Delson Tiburcio de Souza, Presidente do Fundo Municipal de Saúde,  a partir de 8/2/2013, condenando-os em solidariedade com o Instituto Sorrindo para a Vida ao pagamento das quantias a seguir especificadas, com a fixação do prazo de quinze dias, a contar do recebimento da notificação, para comprovarem perante o Tribunal, na forma prevista no art. 214, III, alínea "a", do Regimento Interno do TCU, o recolhimento das dívidas aos cofres do Fundo Nacional de Saúde, atualizadas monetariamente e acrescidas dos juros de mora, calculados a partir das datas discriminadas até a data do recolhimento, na forma prevista na legislação em vigor, abatendo-se, na oportunidade, os valores já ressarcidos:
	Data
	Valor
	Crédito ou Débito

	28/02/2013
	932.373,70
	D

	25/04/2013
	1.216.515,01
	D

	17/05/2013
	267.626,30
	D

	f) aplicar aos Srs. Rodney Mendonça dos Anjos, Luiz Cézar Faria Alonso, Marcelo Sá Bagueira Leal, Edilson Francisco dos Santos e Delson Tiburcio de Souza e ao Instituto Sorrindo para a Vida, individualmente, a multa prevista nos arts. 57 da Lei 8.443/1992 e 267 do Regimento Interno do TCU, com a fixação do prazo de quinze dias, a contar do recebimento da notificação, para comprovarem perante o Tribunal, na forma estabelecida no art. 214, III, alínea "a", do Regimento Interno do TCU, o recolhimento das dívidas aos cofres do Tesouro Nacional, atualizadas monetariamente desde a data do acórdão que vier a ser proferido até a do efetivo recolhimento, se forem pagas após o vencimento, na forma da legislação em vigor;	
	g) aplicar aos Srs. Rodney Mendonça dos Anjos, Luiz Cézar Faria Alonso, Marcelo Sá Bagueira Leal, Edilson Francisco dos Santos e Delson Tiburcio de Souza, a penalidade de inabilitação para o exercício de cargo em comissão ou função de confiança no âmbito da administração pública, consoante o art. 60 da Lei 8.443/1992;
	h) encaminhar cópia da deliberação que vier a ser proferida, bem como do relatório e do voto que a fundamentarem, ao Procurador-Chefe da Procuradoria da República no Estado do Rio de Janeiro, nos termos do § 3º do art. 16 da Lei 8.443/1992 e do § 7º do art. 209 do Regimento Interno do TCU, para a adoção das medidas que entender cabíveis.
13.	O Diretor da Dilog da Secex (RJ) emitiu parecer nos seguintes termos (peça 60) :
	"Trata-se de tomada de contas especial instaurada pelo Fundo Nacional de Saúde em cumprimento à deliberação constante do Acórdão 208/2015-TCU-Plenário.
	2. No mérito, manifesto-me de acordo com a proposta formulada pelo AUFC-CE Walter Francisco Goulart.
	3. Assim, proponho submeter os autos à consideração do Ministro-Relator, para que, nos termos da delegação prevista na Portaria GM-BZ 1/2014, sejam convalidadas as citações realizadas e
adotada a proposta de encaminhamento ora apresentada."
14.	O titular da unidade técnica manifestou sua concordância com a proposta formulada pelo diretor (peça 61) .
15.	O Subprocurador-Geral Paulo Soares Bugarin emitiu parecer com o seguinte teor (peça 62) :
	"Em análise, tomada de contas especial instaurada pelo Fundo Nacional de Saúde (FNS) em desfavor da Organização Social de Interesse Público (Oscip) Instituto Sorrindo para a Vida, em atendimento ao Acórdão 208/2015-TCU-Plenário (peça 1) . O processo visa apurar irregularidades perpetradas em sede do Termo de Parceria nº 1/2011, cujo escopo consistiu no "desenvolvimento técnico e operacional dos profissionais de saúde no Município de ITABORAÍ/RJ, e da cogestão na área de saúde" (TC nº Processo 015.820/2014-9, peça 120, p. 7) .
	2.	Mais especificamente, foram apuradas as seguintes impropriedades, nos dizeres da unidade técnica (peça 59, p. 2) : 
	- inexistência de estudos que demonstrem as vantagens da terceirização da mão-de-obra de saúde em relação à contratação direta;
	- indícios de direcionamento na escolha da OSCIP Sorrindo para a Vida-ISPV;
	- ausência de detalhamento de custos para execução dos serviços ajustados no Termo de Parceria 1/2011;
	- ausência de comprovação da boa e regular aplicação dos recursos federais repassados pelo Fundo Nacional de Saúde (FNS) ao Fundo Municipal de Saúde de Itaboraí/RJ, aplicados no Termo de Parceria 1/2011, celebrado pelo Município de Itaboraí (RJ) e pela Oscip Instituto Sorrindo para a Vida, inclusive com indícios de desvio de finalidade dos recursos recebidos (subitem 2.8 do Relatório de Fiscalização) .
	3.	Por força do referido Acórdão 208/2015-TCU-Plenário, foram citados os seguintes agentes, além do próprio Instituto Sorrindo para a Vida:
	- Rodney Mendonça dos Anjos (ex-presidente do Fundo Municipal de Saúde) ;
	- Luiz Cézar Faria Alonso (ex-secretário municipal de Saúde) ;
	- Marcelo Sá Bagueira Leal (ex-secretário municipal de Saúde) ;
	- Edilson Francisco dos Santos (secretário municipal de Saúde) ; e
	- Delson Tiburcio de Souza (presidente do Fundo Municipal de Saúde) .
	4.	Naquela mesma assentada, foi determinada a audiência do Sr. Rodney Mendonça dos Anjos.
	5.	Enquanto o Instituto Sorrindo para a Vida e o Sr. Rodney Mendonça dos Anjos permaneceram revéis, os demais responsáveis ofertaram alegações de defesa, as quais foram examinadas pela secretaria técnica (peças 59/61) . 
	6.	Em vista dos argumentos carreados aos autos, a Secex/RJ concluiu pela improcedência das razões de defesa aventadas, uma vez que todos os citados admitem o fato objetivo de terem concorrido para a autorização de despesas sem a devida comprovação documental, muito embora tentem justificar tal procedimento escudando-se em pareceres ou decisões anteriores.
	7.	Quanto aos ilícitos administrativos atribuídos ao Instituto Sorrindo para a Vida e aos Srs. Rodney Mendonça dos Anjos, Luiz Cézar Faria Alonso e Marcelo Sá Bagueira Leal, reconheço assistir razão ao percuciente exame da secretaria regional.
	8.	Todavia, com as devidas vênias, entendo que, no tocante à conduta dos Srs. Edilson Francisco dos Santos e Delson Tiburcio de Souza, a análise da unidade padece de deficiências que desaconselham o acolhimento das conclusões dela extraídas, máxime a dissonância entre as condutas ali imputadas aos responsáveis e os motivos pelos quais foram citados no bojo do processo.
	9.	Compulsando as peças 29 e 30 do processo, percebe-se que a irregularidade formalmente imputada aos Srs. Edilson Francisco dos Santos e Delson Tiburcio de Souza consiste na omissão no dever de prestar contas, conforme se lê dos instrumentos citatórios:
	" (...) fica Vossa Senhoria citado, com fundamento no art. 12, inciso II, da Lei 8.443/1992, para, no prazo de quinze dias, a contar do recebimento da presente comunicação, apresentar alegações de defesa quanto às ocorrências descritas a seguir (...) 
	2. O débito é decorrente da não comprovação da correta e regular aplicação dos recursos recebidos na execução do objeto do Termo de Parceria 1/2011."
	10. Descurando do teor da citação, a unidade técnica recorre à chamada "matriz de responsabilização" para analisar a ocorrência da "liberação de pagamentos (...) sem documentação que comprovasse a regular execução do objeto" (peça 59, p. 14 e 16) . 
	11. Ressalto que a correspondência entre imputação e deliberação - em outras searas jurídicas, correspondência entre acusação e sentença - é princípio basilar do direito sancionatório. Trata-se do chamado "princípio da congruência", sem o qual se ameaçam garantias fundamentais dos defendentes.
	12. Assim, concluo que a falha apontada - a saber: desinteligência entre citação e conduta avaliada na instrução da unidade técnica - demanda reparos antes que se forme convencimento acerca da responsabilidade dos Srs. Edilson Francisco dos Santos e Delson Tiburcio de Souza. Destarte, opino por que os autos sejam restituídos à diligente unidade técnica para que, adequando a tríade "achados - citação - análise", promova as medidas saneadoras amparadas por delegação de competência ou, não havendo essa delegação, que postule a Vossa Excelência autorização para as realizar."
16.	Em seguida, emiti despacho com o seguinte teor (peça 64) : 	"Tendo em vista que o Sr. Edilson Francisco dos Santos apresentou novos elementos de defesa (peça 63) , os quais podem, em tese, alterar o desfecho deste processo, determino que a Secex/RJ:
	a) analise os novos documentos encaminhados pelo responsável e avalie se eles ensejam ou não a alteração de seu pronunciamento anterior (peças 59 a 61) ;
	b)	emita uma nova instrução de mérito; e
	c)	devolva o processo ao meu Gabinete, com trânsito preliminar pelo Ministério Público junto ao TCU.
	À Secex/RJ, para a adoção das providências cabíveis."
17.	Em cumprimento ao meu despacho acima transcrito no essencial, a unidade técnica examinou os novos elementos de defesa e as questões levantadas pelo representante do Parquet especializado. 
18.	O auditor elaborou nova instrução (peça 65) , na qual destacou os seguintes pontos:
	- Em relação aos novos elementos de defesa apresentados pelo Sr. Edilson Francisco dos Santos
	I - Alegações do responsável
	a) quando exerceu o cargo de Secretário de Saúde de Itaboraí (RJ) , não dispunha de poder de decisão sobre a avença analisada nestes autos;
	b) apresentou decisão favorável do Tribunal de Contas do Estado do Rio de Janeiro (TCE-RJ) , segundo a qual o Fundo Municipal de Saúde de Itaboraí (RJ) possui autonomia para desempenhar suas funções, sem qualquer subordinação administrativa à Secretaria Municipal de Saúde. Além disso, aquela Corte de Contas registrou que o presidente daquele fundo responde pelos atos praticados no exercício dessa autonomia; e
	c) assim sendo, solicitou exclusão de seu nome do polo passivo desta demanda;
II - Análise pelo auditor dessas alegações 
	a) não deve ser acolhido o argumento de ausência de poder de gestão. A uma, porque a responsabilidade do defendente foi demonstrada no relatório da auditoria que versou sobre a execução do Termo de Parceria 1/2011. Ademais, o Sr. Edilson Francisco dos Santos emitiu atestos sem suporte em documentos capazes de comprovar a fiel execução dos serviços pactuados;
	b) a ação do ex-Secretário Municipal de Saúde concorreu para a ocorrência do dano ao Erário apontado nestes autos, o que implica dizer que existe um nexo causal entre o mencionado prejuízo e a atuação desse gestor;
	c) a decisão favorável do TCE-RJ foi adotada durante o julgamento de processo referente à Ata de Registro de Preços 4/2014, decorrente do Pregão 9/2014 - FMS, firmada pelo Fundo Municipal de Saúde de Itaboraí (RJ) e pela empresa Epromed Material Hospitalar Ltda. Portanto, cuida-se de situação diversa da que ora se examina. No caso vertente, a cadeia decisória foi diversa daquela avaliada pelo tribunal de contas estadual, o que implica dizer que as conclusões a que chegou essa última corte não se aplicam a este caso concreto; e
	d) diante do exposto, consideram-se improcedentes os argumentos apresentados;
	- Em relação ao erro material verificado na citação do Sr. Edilson Francisco dos Santos
	a) a seguir, transcreve-se o teor da citação do responsável:
"Senhor, 
Informo, preliminarmente, que o Relatório de Auditoria, TC Processo 015.820/2014-9, foi convertido em tomada de contas especial-TCE, TC Processo 004.374/2015-0, razão pela qual a citação abaixo exposta está sendo realizada no âmbito deste processo. O TC Processo 015.820/2014-9 foi encerrado e apensado à TCE.
	Conforme delegação de competência conferida pelo Relator, Ministro Benjamin Zymler, e ante a análise realizada neste processo de Tomada de Contas Especial, TC Processo 004.374/2015-0, que trata de Conversão do TC Processo 015.820/2014-9, e em cumprimento ao Acórdão 208/2015-TCU-Plenáriolenário, fica Vossa Senhoria citado, com fundamento no art. 12, inciso II, da Lei 8.443/1992, para, no prazo de quinze dias, a contar do recebimento da presente comunicação, apresentar alegações de defesa quanto às ocorrências descritas a seguir e/ou recolher, conforme detalhado no Anexo I deste ofício, aos cofres das entidades credoras, solidariamente com os responsáveis indicados, os valores históricos atualizados monetariamente desde as respectivas datas de ocorrência até o efetivo recolhimento, abatendo-se, na oportunidade, as quantias eventualmente ressarcidas, na forma da legislação em vigor. O valor total das dívidas atualizadas monetariamente até 18/6/2015 corresponde a R$ 2.824.114,54.
	O débito é decorrente da não comprovação da correta e regular aplicação dos recursos recebidos na execução do objeto do Termo de Parceria 1/2011. 
	A rejeição das alegações de defesa poderá ensejar, além do julgamento pela irregularidade das contas do responsável, a condenação ao pagamento dos débitos, os quais serão atualizados monetariamente, desde as respectivas datas de ocorrência, acrescidos dos juros de mora devidos, até a data do efetivo recolhimento, abatendo-se, na oportunidade, as quantias eventualmente ressarcidas, nos termos da legislação vigente, bem como a imputação de multa prevista nos arts. 57 e 58 da Lei 8.443/1992. O valor total das dívidas atualizadas monetariamente e acrescidas dos juros de mora até 18/6/2015 corresponde a R$ 2.961.625,73.
	Em caso de não apresentação de resposta no prazo estabelecido, o processo terá prosseguimento, caracterizando-se a revelia, para todos os efeitos, nos termos do § 3º do art. 12 da Lei 8.443/1992. 
	Para subsidiar a resposta, seguem anexas cópias das seguintes peças deste processo:
	1 - Deliberação originária - Acórdão 208/2015-TCU-Plenário;
	13 - instrução da unidade técnica; e
	16 - Pronunciamento da unidade.
	Por fim, solicito atenção para as informações complementares contidas no Anexo II deste ofício, as quais integram a presente comunicação."
	b) por outro lado, na matriz de responsabilidade, que fundamentou a citação do responsável, foi registrada a seguinte conduta do ex-gestor: 
	"Negligência no dever de acompanhar e fiscalizar o objeto do Termo de Parceria 1/2011, ao permitir a liberação de pagamentos em favor da Oscip Instituto Sorrindo para a Vida sem documentação que comprovasse a regular execução do objeto do Termo de Parceria 1/2011."
	c) de fato, observa-se incongruência entre a conduta apontada pela equipe de fiscalização na matriz de responsabilidade e a imputação constante do ofício de citação. Por via de consequência, deve ser realizada nova citação do responsável com apontamento de conduta equivalente àquela registrada pela mencionada equipe;
- Em relação ao erro material verificado na citação do Sr. Delson Tibúrcio de Souza
	a) a seguir, transcreve-se o teor da citação do responsável:
Senhor, 
	Informo, preliminarmente, que o Relatório de Auditoria, TC Processo 015.820/2014-9, foi convertido em tomada de contas especial-TCE, TC Processo 004.374/2015-0, razão pela qual a citação abaixo exposta está sendo realizada no âmbito deste processo. O TC Processo 015.820/2014-9 foi encerrado e apensado à TCE.
	Conforme delegação de competência conferida pelo Relator, Ministro Benjamin Zymler, e ante a análise realizada neste processo de Tomada de Contas Especial, TC Processo 004.374/2015-0, que trata de Conversão do TC Processo 015.820/2014-9, e em cumprimento ao Acórdão 208/2015-TCU-Plenáriolenário, fica Vossa Senhoria citado, com fundamento no art. 12, inciso II, da Lei 8.443/1992, para, no prazo de quinze dias, a contar do recebimento da presente comunicação, apresentar alegações de defesa quanto às ocorrências descritas a seguir e/ou recolher, conforme detalhado no Anexo I deste ofício, aos cofres das entidades credoras, solidariamente com os responsáveis indicados, os valores históricos atualizados monetariamente desde as respectivas datas de ocorrência até o efetivo recolhimento, abatendo-se, na oportunidade, as quantias eventualmente ressarcidas, na forma da legislação em vigor. O valor total das dívidas atualizadas monetariamente até 18/6/2015 corresponde a R$ 2.824.114,54.
	O débito é decorrente da não comprovação da correta e regular aplicação dos recursos recebidos na execução do objeto do Termo de Parceria 1/2011. 
	A rejeição das alegações de defesa poderá ensejar, além do julgamento pela irregularidade das contas do responsável, a condenação ao pagamento dos débitos, os quais serão atualizados monetariamente, desde as respectivas datas de ocorrência, acrescidos dos juros de mora devidos, até a data do efetivo recolhimento, abatendo-se, na oportunidade, as quantias eventualmente ressarcidas, nos termos da legislação vigente, bem como a imputação de multa prevista nos arts. 57 e 58 da Lei 8.443/1992. O valor total das dívidas atualizadas monetariamente e acrescidas dos juros de mora até 18/6/2015 corresponde a R$ 2.961.625,73.
	Em caso de não apresentação de resposta no prazo estabelecido, o processo terá prosseguimento, caracterizando-se a revelia, para todos os efeitos, nos termos do § 3º do art. 12 da Lei 8.443/1992.
	Para subsidiar a resposta, seguem anexas cópias das seguintes peças deste processo: 1 (Deliberação originária - Acórdão 208/2015-TCU-Plenário) , 13 (instrução da unidade técnica) , e 16. (Pronunciamento da unidade) .
	Por fim, solicito atenção para as informações complementares contidas no Anexo II deste ofício, as quais integram a presente comunicação."
	b) por outro lado, na matriz de responsabilidade, que fundamentou a citação do responsável, foi registrada a seguinte conduta do ex-gestor: 
	"Negligência no dever de acompanhar e fiscalizar o objeto do Termo de Parceria 1/2011, ao permitir a liberação de pagamentos em favor da Oscip Instituto Sorrindo para a Vida sem documentação que comprovasse a regular execução do objeto do Termo de Parceria 1/2011."
	c) de fato, observa-se incongruência entre a conduta apontada pela equipe de fiscalização na matriz de responsabilidade e a imputação constante do ofício de citação. Por via de consequência, deve ser realizada nova citação do responsável com apontamento de conduta equivalente àquela registrada pela mencionada equipe.
19.	Com fulcro nessas considerações, o auditor propôs realizar a citação dos responsáveis abaixo identificados, com base no art. 12, II, da Lei 8.443/1992, c/c o art. 202, II do Regimento Interno/TCU, para que, no prazo de quinze dias  a contar da ciência da comunicação, apresentem alegações de defesa e/ou recolham, solidariamente, aos cofres do Fundo Nacional de Saúde as quantias abaixo indicadas, atualizadas monetariamente a partir das respectivas datas até o efetivo recolhimento, abatendo-se na oportunidade as quantias eventualmente ressarcidas, na forma da legislação em vigor, em decorrência das condutas descritas a seguir (peça 65) :
	a) Instituto Sorrindo para a Vida, por meio de seu representante legal, em razão da não comprovação da correta e regular aplicação dos recursos recebidos na execução do objeto do Termo de Parceria 1/2011;
	b) Sr. Edilson Francisco dos Santos, em razão de conduta negligente no acompanhamento dos serviços objeto do Termo de Parceria 1/2011, inclusive mediante a expedição de atesto sem suporte em documentos capazes de comprovar a regular aplicação dos recursos federais;
	c) Sr. Delson Tiburcio de Souza, em razão de conduta negligente no acompanhamento dos serviços objeto do Termo de Parceria 1/2011, ao solicitar a liberação de pagamentos em favor do Instituto Sorrindo para a Vida sem documentação que comprovasse a regular execução do objeto do Termo de Parceria 1/2011;
	Data
	Valor
	Crédito ou Débito

	28/2/2013
	932.373,70
	D

	25/4/2013
	1.216.515,01
	D

	17/5/2013
	267.626,30
	D

20.	O Diretor da Diretoria de Saúde e Meio Ambiente da Secex (RJ) e o titular daquela unidade técnica manifestaram sua concordância com essa proposta (peças 66 e 67) .
21.	As citações acima descritas foram regularmente realizadas. Em seguida, a unidade técnica analisou os documentos acostados aos presentes autos, tendo a auditora destacado que:
	- Quanto ao Sr. Delson Tibúrcio de Souza
	a) o responsável foi novamente citado, por meio do Ofício 3.602/2016-TCU/SECEX-RJ, de 17/11/2016 (peça 73) . Ele teve ciência do teor dessa comunicação, como comprova o AR constante da peça 78;
	b) o ex-gestor foi chamado para apresentar defesa da imputação de suposta atuação negligente no acompanhamento dos serviços objeto do Termo de Parceria 1/2011, por ter solicitado a liberação de pagamentos em favor da Oscip Instituto Sorrindo para a Vida sem ter solicitado a documentação que comprovasse a regular execução do objeto dessa avença. Dessa forma, foi observado o princípio da congruência com a conduta descrita na matriz de responsabilização que fundamentou a citação em tela;
	c) o Sr. Delson Tibúrcio de Souza não se manifestou quanto à irregularidade verificada. Transcorrido o prazo regimentalmente fixado e mantendo-se inerte o aludido responsável, impõe-se que ele seja considerado revel, dando-se prosseguimento ao processo, de acordo com o § 3º do art. 12 da Lei 8.443/1992; e
	d) tendo em vista que inexistem nos presentes autos elementos que permitam concluir pela ocorrência de boa-fé ou de outros excludentes de culpabilidade, suas contas devem ser julgadas irregulares, sendo-lhe imputado débito e aplicada a multa prevista no inciso III do art. 58 da Lei 8.443/1992;
- Quanto ao Sr. Edilson Francisco dos Santos	
	I - Descrição dos fatos
	a) o responsável foi novamente citado, por meio do Ofício 3.601/2016-TCU/SECEX-RJ, de 17/11/2016 (peça 72) . Ele teve ciência do teor dessa comunicação, como comprova o AR constante da peça 79; e
	b) o ex-gestor foi chamado para apresentar defesa da imputação de suposta atuação negligente no acompanhamento dos serviços objeto do Termo de Parceria 1/2011, por ter solicitado a liberação de pagamentos em favor da Oscip Instituto Sorrindo para a Vida sem ter solicitado a documentação que comprovasse a regular execução do objeto dessa avença. Dessa forma, foi observado o princípio da congruência com a conduta descrita na matriz de responsabilização que fundamentou a citação em tela;
	II - Alegações de defesa apresentadas pelo Sr. Edilson Francisco dos Santos
	a) o responsável apresentou intempestivamente suas alegações de defesa, uma vez que ele teve ciência da sua citação no dia 30/11/2016 e sua resposta está datada de 23/1/2017 (peça 90) . Logo, foi suplantado o prazo de 15 dias estabelecido no ofício de citação. Cabe salientar que o ex-gestor informou ter demorado a tomar conhecimento da decisão do TCU, em razão de mudança de domicílio. Assim sendo, ele requereu a devolução do prazo de defesa. Quanto ao mérito, ele apresentou os argumentos a seguir sintetizados;
	b) não assinou o instrumento ora contestado;
	c) os atos normativos editados pelo Município de Itaboraí (RJ) contrariaram o disposto no art. 9º, II, da Lei Federal 8.080/1990;
	d) visando provar que não geriu recursos do SUS juntou os seguintes documentos:
	- ato de exoneração do Município de Itaboraí (RJ) , que não foi localizado nestes autos;
	- sentença judicial que ratifica os estreitos limites impostos à sua atuação como gestor ou ordenador de despesas; e
	- cópia da inicial da ação civil pública 0000269-77.2014.8.19.0023, ajuizada pelo Ministério Público do Estado do Rio de Janeiro/Promotoria de Justiça de Tutela Coletiva da Saúde da Região Metropolitana II, Comarca de Itaboraí;
	e) solicitou a produção de provas testemunhais, com amparo nos princípios constitucionais do contraditório e da ampla defesa, tendo arrolado nomes e endereços de pessoas que atuaram na prestação dos serviços ora questionados;
	f) requer que o Instituto Sorrindo para a Vida e outras autoridades municipais sejam demandadas a comparecer aos presentes autos; e
	g) sofreu limitação de acesso aos documentos mencionados por esta Casa;
	III - Análise das alegações de defesa
	a) cumpre destacar que o responsável solicitou prorrogação de prazo para apresentação das alegações de defesa, tendo sido seu pleito atendido pelo TCU;
	b) a portaria relativa à sua exoneração do Município de Itaboraí (RJ) não foi localizada no rol de documentos acostados a estes autos;
	c) na ação civil pública, cuja cópia foi encaminhada pelo responsável, restou assente ter havido um conflito de competência relacionado à gestão do SUS entre o Prefeito de Itaboraí (RJ) e os Secretários Municipais de Fazenda e de Saúde, conforme se verifica no seguinte trecho da respectiva sentença: 
"EX-POSITIS, com fundamento na legislação de regência, JULGO PROCEDENTES OS PEDIDOS formulados às fls. 27/28 para o fim de:
a) reconhecer a invalidade do ato de avocação de competência pelo Prefeito de Itaboraí constante do artigo 3º da Lei Municipal n° 1.664/2001, declarando, incidente tantum, sua inconstitucionalidade com efeitos ex tunc e, por arrastamento, a invalidade integral do Decreto n° 50/2001; e
b) reconhecer a invalidade da delegação de competência ao Secretário Municipal de Fazenda constante do artigo 2º do Decreto Municipal n° 34/2011, reconhecendo a ineficácia do dispositivo para a hipótese de delegação de competência relacionada ao Fundo Municipal de Saúde.
Face à sucumbência havida, condeno o Réu ao pagamento das custas processuais e honorários advocatícios, estes arbitrados em R$ 800,00 (oitocentos reais) , a ser revertido em favor do Fundo Especial do Ministério Público."
	d) segundo consta dessa sentença, os atos normativos expedidos pelo Poder Executivo do Município de Itaboraí (RJ) , que teriam alegadamente reduzido as competências do secretário de saúde, foram declarados inválidos com efeito ex tunc. Contudo, essa constatação não afasta a responsabilidade do Sr. Edilson Francisco dos Santos, que decorre da sua atuação negligente no acompanhar e fiscalização da execução do objeto do Termo de Parceria 1/2011, em especial no que concerne à expedição de atesto sem suporte em documentos capazes de comprovar a regular aplicação dos recursos federais;
	e) cumpre destacar que o decisum sob comento confirmou que competia ao secretário municipal de saúde "ordenar empenhos e pagamentos de despesas do Fundo". Diante disso, o fato de o prefeito ou o secretário municipal de fazenda poderem assinar documentos bancários e autorizar o pagamento de despesas não afasta a responsabilidade do secretário municipal de saúde pelos débitos aqui examinados;
	f) cabe registrar que todas as partes envolvidas foram ouvidas nesta TCE nos exatos termos do disposto no Regimento Interno do TCU. Assim sendo, não deve ser atendido o pleito formulado pelo responsável no sentido de chamar aos presentes autos outras autoridades ou o Instituto Sorrindo para a Vida;
	g) com base no art. 162 do seu Regimento Interno, o Tribunal de Contas da União firmou o entendimento que as provas produzidas perante o TCU devem sempre ser apresentadas na forma documental, o que exclui a produção de prova testemunhal. Nesse sentido, no Acórdão 2111/2016-TCU-Plenário, restou assente que as normas processuais desta Corte de Contas não preveem a colheita de depoimentos dos responsáveis ou de testemunhas, devendo haver o pronunciamento com base nos documentos apresentados. Assim, rejeita-se, de plano, essa solicitação do responsável;
	h) eventual limitação de acesso do responsável aos documentos, se não for resolvida junto à administração municipal atual, deve ensejar a adoção da medida judicial cabível. Entretanto, não há provas nestes autos de que o responsável implementou nenhuma ação visando obter os documentos necessários à comprovação da correta aplicação dos recursos federais. Além disso, os fatos questionados nesta TCE ocorreram em 2011 e 2012, período de tempo relativamente recente, o que minimiza a dificuldade para obter tais comprovantes. Consequentemente, consideram-se improcedentes os argumentos do ex-gestor municipal; e
	i) tendo em vista que inexistem nos presentes autos elementos que permitam concluir pela ocorrência de boa-fé ou de outros excludentes de culpabilidade, suas contas devem ser julgadas irregulares, sendo-lhe imputado débito e aplicada a multa prevista no inciso III do art. 58 da Lei 8.443/1992;
	- Quanto ao Instituto Sorrindo para a Vida
	a) inicialmente, o Instituto Sorrindo para a Vida foi citado, por meio do Ofício 1.801/2015 - TCU/Secex-RJ, de 18/6/2015 (peça 24) , que foi regularmente recebido, conforme demonstra o AR acostado aos presentes autos (peça 31) . Naquela oportunidade, foi consignado que o débito decorria da não comprovação da correta e regular aplicação dos recursos recebidos para executar o objeto do Termo de Parceria 1/2011. Essa também foi a fundamentação para a responsabilidade apontada na respectiva matriz (peça 13, p. 15) ;
	b)  em seguida, foi encaminhado uma segunda citação para a referida Oscip (Ofício 3.600/2016 - TCU/Secex-RJ, de 17/11/2016, em endereço constante da base de dados da Receita Federal (peça 68) . Contudo, essa comunicação foi devolvida ao remetente pela ECT com a informação de "mudou-se" (peça 76) . Diante disso, foi realizada pesquisa na internet (peças 75, 77, 85) , na qual foram encontrados os seguintes endereços da empresa: 
	Ofício
	Endereço
	Status do Recebimento

	Ofício 3.600/2016, de 17/11/2016 (Peça 71) 
	Avenida São Luís, nº 112, 18º andar, conj. 1.802 - República 01.046-000 - São Paulo - SP
	Insucesso
Carimbo ECT "Mudou-se" de 28/11/2016 (Peça 76) 

	Ofício 3.964/2016, de 6/12/2016 (Peças 81 e 84) 
	Rua Benedito Rodrigues Lisboa, 2.208 - Vivendas - São José do Rio Preto/SP - CEP 15.090-370 
	Insucesso
Carimbo ECT "Mudou-se" de 15/12/2016 (Peça 82) 

	Ofício 3.965/2016, de 6/12/2016 (Peça 80) 
	Rua da Assembleia, 10, Conjunto 2.617 - Centro - Rio de Janeiro/RJ - CEP 20.119-900 
	Insucesso
Declaração de insucesso na entrega (Peça 83) .

	Ofício 4/2017, de 3/1/2017
 (Peça 86) 
	Rua Professor Virgílio Antunes Oliveira, 229 - sala 3 - Vila Regina Célia - Cruzeiro/SP - CEP 12.701-420
	Insucesso
Carimbo ECT "Desconhecido" (peça 89, 91) .

	Ofício 5/2017, de 3/1/2017
 (Peça 87) 
	Avenida Doutor Getúlio Vargas, 330 - Vila Guarani - Mauá/SP - CEP 09.310-180
	AR de 10/1/2017 (peça 88) .

	c) finalmente, a Oscip foi regularmente citada, por meio do Ofício 5/2017 - TCU/Secex-RJ, de 3/1/2017 (peça 87) , do qual teve ciência, consoante demonstra o aviso de recebimento que compõe a peça 88. Contudo, ela não se manifestou quanto à irregularidade verificada; e
	d) transcorrido o prazo regimentalmente fixado e tendo se mantido inerte o aludido instituto, ele deve ser considerado revel, dando-se prosseguimento ao processo, de acordo com o § 3º do art. 12 da Lei 8.443/1992;
	e) considerando que o Instituto Sorrindo para a Vida não comprovou a regular aplicação dos recursos recebidos para executar o objeto do Termo de Parceria 1/2011, surge a presunção de que ele foi responsável solidariamente por um dano ao Erário federal no valor de R$ 2.416.515,01 (dois milhões quatrocentos e dezesseis mil quinhentos e quinze reais e um centavo) ; e
	f) por fim, cumpre salientar que o descumprimento do dever de prestar contas da correta aplicação dos recursos públicos recebidos afasta a presunção de boa-fé do mencionado instituto.
22.	Com fulcro nessas considerações, a auditora propôs (peça 97) :
a) considerar revéis os Srs. Delson Tibúrcio de Souza (CPF XXX.217.947-XX) e Rodney Mendonça dos Anjos (CPF XXX.225.977-XX) e a Oscip Instituto Sorrindo para a Vida (CNPJ 06.888.897/0001-18) , dando-se prosseguimento ao presente processo, nos termos do § 3º do art. 12 da Lei 8.443/1992;
b) rejeitar as alegações de defesa apresentadas pelos Srs. Edilson Francisco dos Santos (CPF XXX.850.667-XX) , Luiz Cézar Faria Alonso (CPF XXX.451.057-XX) e Marcelo Sá Bagueira Leal (CPF XXX.371.507-XX) ;
c) com fundamento nos arts. 1º, I, 16, III, alíneas 'b' e 'c', e § 2º, 19 e 23, III, da Lei 8.443/1992 e 1º, I, 209, II e III, e § 5º, 210 e 214, III, do Regimento Interno do TCU, julgar irregulares as contas do Sr. Rodney Mendonça dos Anjos (CPF XXX.225.977-XX) , na condição de Presidente do Fundo Municipal de Saúde, entre 25/9/2009 e 31/12/2012, e do Sr. Luiz Cézar Faria Alonso (CPF XXX.451.057-XX) , na condição de Secretário Municipal de Saúde (entre 15/7/2011 e 14/7/2012) , e da Oscip Instituto Sorrindo para a Vida (CNPJ 06.888.897/0001-18) , na condição de executora do Termo de Parceria 1/2011, condenando-os solidariamente ao pagamento das quantias a seguir especificadas, com a fixação do prazo de quinze dias, a contar do recebimento da notificação, para comprovarem perante o Tribunal, na forma prevista no art. 214, III, alínea "a", do Regimento Interno do TCU, o recolhimento das dívidas aos cofres do Fundo Nacional de Saúde, atualizadas monetariamente e acrescidas dos juros de mora, calculados a partir das datas discriminadas até as datas dos recolhimentos, na forma prevista na legislação em vigor, abatendo-se na oportunidade os valores já ressarcidos:
	Data da Ocorrência
	Valor Original
	Crédito ou Débito

	20/10/2011
	1.350.000,00
	D

	20/10/2011
	900.000,00
	D

	21/11/2011
	1.600.000,00
	D

	21/11/2011
	400.000,00
	D

	20/3/2012
	2.018.000,00
	D

	20/4/2012
	1.400.000,00
	D

	20/4/2012
	1.400.000,00
	D

	18/5/2012
	1.000.000,00
	D

	18/5/2012
	400.000,00
	D

	d) com fundamento nos arts. 1º, I, 16, III, alíneas 'b' e 'c', e § 2º, 19 e 23, III, da Lei 8.443/1992 e 1º, I, 209, II e III, e § 5º, 210 e 214, III, do Regimento Interno do TCU, julgar irregulares as contas do Sr. Marcelo Sá Bagueira Leal (CPF XXX.371.507-XX) , na condição de Secretário Municipal de Saúde (no período de 27/7/2012 a 31/12/2012) , do Sr. Rodney Mendonça dos Anjos (CPF XXX.225.977-XX) , na condição de Presidente do Fundo Municipal de Saúde (no período de 25/9/2009 a 31/12/2012) , e da Oscip Instituto Sorrindo para a Vida (CNPJ 06.888.897/0001-18) , na condição de executora do Termo de Parceria 1/2011, condenando-os solidariamente ao pagamento das quantias a seguir especificadas, com a fixação do prazo de quinze dias, a contar do recebimento da notificação, para comprovarem perante o Tribunal, na forma prevista no art. 214, III, alínea "a", do Regimento Interno do TCU, o recolhimento das dívidas aos cofres do Fundo Nacional de Saúde, atualizadas monetariamente e acrescidas dos juros de mora, calculados a partir das datas discriminadas até as datas dos recolhimentos, na forma prevista na legislação em vigor, abatendo-se na oportunidade os valores já ressarcidos:
	Data
	Valor
	Crédito ou Débito

	7/11/2012
	200.000,00
	D

e) com fundamento nos arts. 1º, I, 16, III, alíneas 'b' e 'c', e § 2º, 19 e 23, III, da Lei 8.443/1992 e 1º, I, 209, II e III, e § 5º, 210 e 214, III, do Regimento Interno do TCU, julgar irregulares as contas do Sr. Rodney Mendonça dos Anjos (CPF XXX.225.977-XX) , na condição de Presidente do Fundo Municipal de Saúde (no período de 25/9/2009 a 31/12/2012) , e da Oscip Instituto Sorrindo para a Vida (CNPJ 06.888.897/0001-18) , na condição de executora do Termo de Parceria 1/2011, condenando-os solidariamente ao pagamento das quantias a seguir especificadas, com a fixação do prazo de quinze dias, a contar do recebimento da notificação, para comprovarem perante o Tribunal, na forma prevista no art. 214, III, alínea "a", do Regimento Interno do TCU, o recolhimento das dívidas aos cofres do Fundo Nacional de Saúde, atualizadas monetariamente e acrescidas dos juros de mora, calculados a partir das datas discriminadas até as datas dos recolhimentos, na forma prevista na legislação em vigor, abatendo-se na oportunidade os valores já ressarcidos:
	Data
	Valor
	Crédito ou Débito

	20/7/2012
	100.000,00
	D

	f) com fundamento nos arts. 1º, inciso I, 16, inciso III, alíneas 'b' e 'c', e § 2º, da Lei 8.443/1992 c/c os arts. 19 e 23, inciso III, da mesma Lei, e com arts. 1º, inciso I, 209, incisos II e III, e §5º, 210 e 214, inciso III, do Regimento Interno, julgar irregulares as contas do Sr. Edilson Francisco dos Santos (CPF XXX.850.667-XX) , na condição de Secretário Municipal de Saúde (período de 1º/1/2013 até a presente data) , do Sr. Delson Tibúrcio de Souza (CPF XXX.217.947-XX) , na condição de Presidente do Fundo Municipal de Saúde (período de 8/2/2013 até a presente data) , e da Oscip Instituto Sorrindo para a Vida (CNPJ 06.888.897/0001-18) , na condição de Organização da Sociedade Civil de Interesse Público executora do Termo de Parceria 1/2011, condenando-os solidariamente ao pagamento das quantias a seguir especificadas, com a fixação do prazo de quinze dias, a contar do recebimento da notificação, para comprovarem perante o Tribunal, na forma prevista no art. 214, III, alínea "a", do Regimento Interno do TCU, o recolhimento das dívidas aos cofres do Fundo Nacional de Saúde, atualizadas monetariamente e acrescidas dos juros de mora, calculados a partir das datas discriminadas até as datas dos recolhimentos, na forma prevista na legislação em vigor, abatendo-se na oportunidade os valores já ressarcidos:
	Data
	Valor
	Crédito ou Débito

	28/2/2013
	932.373,70
	D

	25/4/2013
	1.216.515,01
	D

	17/5/2013
	267.626,30
	D

	g) aplicar aos Srs. Rodney Mendonça dos Anjos (CPF XXX.225.977-XX) , Luiz Cézar Faria Alonso (CPF XXX.451.057-XX) , Marcelo Sá Bagueira Leal (CPF XXX.371.507-XX) , Edilson Francisco dos Santos (CPF XXX.850.667-XX) e Delson Tibúrcio de Souza (CPF XXX.217.947-XX) e à Oscip Instituto Sorrindo para a Vida (CNPJ 06.888.897/0001-18) , individualmente, a multa prevista nos arts. 57 da Lei 8.443/1992 e 267 do Regimento Interno do TCU, com a fixação do prazo de quinze dias, a contar do recebimento da notificação, para comprovarem perante o Tribunal, em conformidade com o disposto no art. 214, III, alínea "a", do Regimento Interno desta Corte, o recolhimento da dívidas aos cofres do Tesouro Nacional, atualizadas monetariamente desde a data do acórdão que vier a ser proferido até as dos efetivos recolhimentos, se forem pagas após os vencimentos, na forma da legislação em vigor;
	h) aplicar aos Srs. Rodney Mendonça dos Anjos (CPF XXX.225.977-XX) , Luiz Cézar Faria Alonso (CPF XXX.451.057-XX) , Marcelo Sá Bagueira Leal (CPF XXX.371.507-XX) , Edilson Francisco dos Santos (CPF XXX.850.667-XX) e Delson Tibúrcio de Souza (CPF XXX.217.947-XX) a penalidade de inabilitação para o exercício de cargo em comissão ou função de confiança no âmbito da administração pública, consoante o art. 60 da Lei 8.443/1992;
	i) encaminhar cópia da deliberação que vier a ser proferida, bem como do relatório e do voto que a fundamentarem, ao Procurador-Chefe da Procuradoria da República no Estado do Rio de Janeiro, nos termos do § 3º do art. 16 da Lei 8.443/1992 e do § 7º do art. 209 do Regimento Interno do TCU, para adoção das medidas que entender cabíveis.
23.	O Diretor da Diretoria de Saúde e Meio Ambiente da então Secex (RJ) e o titular daquela unidade técnica manifestaram sua concordância com essa proposta (peças 98 e 99) .
24.	O Subprocurador-Geral Paulo Soares Bugarin emitiu parecer com o seguinte teor (peça 100) :
"Em análise, tomada de contas especial instaurada pelo Fundo Nacional de Saúde (FNS) em desfavor da organização social de interesse público (Oscip) Instituto Sorrindo para a Vida, em atendimento ao Acórdão 208/2015-TCU-Plenário (peça 1) . O processo visa a apurar irregularidades perpetradas em sede do Termo de Parceria 1/2011, cujo escopo consistiu no "desenvolvimento técnico e operacional dos profissionais de saúde no Município de ITABORAÍ/RJ, e da cogestão na área de saúde" (TC nº Processo 015.820/2014-9, peça 120, p. 7) .
O Relatório de Auditoria (TC nº Processo 015.820/2014-9) relacionou os seguintes achados de auditoria, descritos nos subitens 2.5 a 2.8 do Relatório de Fiscalização, em apenso (peça 142 do TC nº Processo 015.820/2014-9, p. 12-20) :
a) inexistência de estudos que demonstrem as vantagens da terceirização da mão-de-obra de saúde em relação à contratação direta (subitem 2.5 do Relatório de Fiscalização) ;
b) indícios de direcionamento na escolha da Oscip Sorrindo para a Vida - ISPV (subitem 2.6 do Relatório de Fiscalização) ;
c) ausência de detalhamento de custos para execução dos serviços ajustados no Termo de Parceria 1/2011 (subitem 2.7 do Relatório de Fiscalização) ;
d) ausência de comprovação da boa e regular aplicação dos recursos federais repassados pelo Fundo Nacional de Saúde (FNS) ao Fundo Municipal de Saúde de Itaboraí/RJ, aplicados no Termo de Parceria 1/2011, celebrado entre o Município de Itaboraí e a Oscip Instituto Sorrindo para a Vida, inclusive com indícios de desvio de finalidade dos recursos recebidos (subitem 2.8 do Relatório de Fiscalização) .
Ante a ausência de nexo entre o desembolso dos recursos e os comprovantes de despesas, somado aos indícios de desvio de finalidade dos recursos repassados, foi estimado o dano de                  R$ 13.184.515,01 ao Fundo Nacional de Saúde (item 99 do Relatório de Fiscalização, em apenso, peça 142 do TC nº Processo 015.820/2014-9, p. 18) .
Em minha manifestação anterior (peça 62) , verifiquei que a irregularidade imputada aos Srs. Edilson Francisco dos Santos e Delson Tibúrcio de Souza não estava compatível com os termos das citações encaminhadas. Em vista disso, propus a revisão das imputações atribuídas aos referidos responsáveis e a respectiva renovação das citações efetivadas.
Vossa Excelência, por sua vez, solicitou, por meio do despacho de peça 64, a análise da nova documentação apresentada pelo Sr. Edilson Francisco dos Santos.
Em atendimento ao referido despacho, a instrução de peça 65 considerou improcedentes os argumentos apresentados pelo Sr. Edilson em seus novos elementos de defesa. Na mesma oportunidade, encaminhou proposta pela repetição das citações dos responsáveis, sugerida pelo MP/TCU, e da Oscip - Instituto Sorrindo para a Vida, ante a solidariedade existente.
Após concluídos os referidos procedimentos, a Secex/RJ, em sua derradeira instrução (peça 97) , apresenta nova proposta de mérito. 
Com base nos argumentos apresentados, a Secex/RJ pondera que o Sr. Edilson não conseguiu afastar a sua responsabilização pela negligência no dever de acompanhar e fiscalizar o objeto do Termo de Parceria 1/2011.
O Sr. Delson Tibúrcio de Souza e a Oscip Instituto Sorrindo para a Vida, por sua vez, não apresentaram defesa nesta fase processual, devendo ser considerados revéis, nos termos do art. 12, § 2º, da Lei nº 8.443/1992.
	10. Verifico que Sr. Delson foi responsável por solicitar a liberação de pagamentos em favor da Oscip, sem amparo em documentação comprobatória da regular execução do objeto da parceria.
	11. Registro que, por força do referido Acórdão 208/2015-TCU-Plenário, foram citados outros responsáveis.
	12. Enquanto o Instituto Sorrindo para a Vida e o Sr. Rodney Mendonça dos Anjos permaneceram revéis, os demais responsáveis ofertaram alegações de defesa, as quais foram adequadamente examinadas pela secretaria técnica (peças 59/61) . 
	13. Em vista dos argumentos carreados aos autos, a Secex/RJ concluiu pela improcedência das razões de defesa aventadas, uma vez que todos os citados admitem o fato objetivo de terem concorrido para a autorização de despesas sem a devida comprovação documental, muito embora tentem justificar tal procedimento escudando-se em pareceres ou decisões anteriores.
Ante o exposto, acolho as conclusões e a proposta de encaminhamento sugerida pela unidade técnica à peça 97, no sentido de considerar revéis os Srs. Delson Tibúrcio de Souza, Rodney Mendonça dos Anjos e a Oscip Instituto Sorrindo para a Vida, bem como a rejeição das alegações de defesa apresentadas pelos Srs. Edilson Francisco dos Santos, Luiz Cézar Faria Alonso e Marcelo Sá Bagueira Leal, com o respectivo julgamento das contas desses responsáveis irregulares, condenando-os nos débitos apurados e nas demais penalidades indicadas."
É o Relatório.

8.1. Alexandre de Moura Andrade (188.267/OAB-RJ) e outros, representando Luiz Cezar Faria Alonso.

Subprocurador-Geral Paulo Soares Bugarin.

TOMADA DE CONTAS ESPECIAL. CONVERSÃO DE FISCALIZAÇÃO DE ORIENTAÇÃO COORDENADA, NA MODALIDADE DE AUDITORIA DE CONFORMIDADE. GESTÃO DE RECURSOS TRANSFERIDOS PELO FUNDO NACIONAL DE SAÚDE (FNS). TERCEIRIZAÇÃO DE AÇÕES E RECURSOS FINANCEIROS DO SISTEMA ÚNICO DE SAÚDE - SUS POR ESTADOS E MUNICÍPIOS. inexistência de estudos que demonstrASSem as vantagens da terceirização da mão-de-obra em relação à contratação direta. Indícios de direcionamento na escolha dE Oscip. ausência de detalhamento de custos para execução dos serviços ajustados no Termo de Parceria 1/2011. NÃO comprovação da boa e regular aplicação dos recursos federais repassados pelo Fundo Nacional de Saúde (FNS) ao Fundo Municipal de Saúde de Itaboraí/RJ aplicados no Termo de Parceria 1/2011. indícios de desvio de finalidade dos recursos recebidos. CITAÇÕES. AUDIÊNCIAS. REVELIA DE ALGUNS RESPONSÁVEIS. REJEIÇÃO DAS ALEGAÇÕES DE DEFESA E DAS RAZÕES DE JUSTIFICATIVA. CONTAS JULGADAS IRREGULARES. DÉBITO. MULTAS. INABILITAÇÃO PARA O EXERCÍCIO DE CARGOS DE CONFIANÇA E FUNÇÕES COMISSIONADAS.

TOMADA DE CONTAS ESPECIAL (TCE)

Secretaria do TCU no Estado do Rio de Janeiro (Sec-RJ).

I - Histórico
Cuidam os presentes autos de tomada de contas especial instaurada pelo Fundo Nacional de Saúde - FNS, em cumprimento ao disposto no Acórdão 208/2015-TCU-Plenário, por mim relatado, cujo item 1.6.1 determinou a conversão do TC Processo 015.820/2014-9 em tomada de contas especial.
2.	O mencionado TC Processo 015.820/2014-9 diz respeito a uma Fiscalização de Orientação Coordenada (FOC) , na modalidade de Auditoria de Conformidade, realizada pela então Secex-RJ, sob a coordenação da então Secretaria de Controle Externo do Paraná (Secex-PR) , com o objetivo de aferir a legalidade da gestão dos valores financeiros transferidos para Organizações da Sociedade Civil de Interesse Público (Oscip) , no âmbito de processos de terceirização de ações e recursos financeiros do Sistema Único de Saúde por estados e municípios. 
3.	Na auditoria em tela, empreendida no município de Itaboraí (RJ) , foi analisado o Termo de Parceria 1/2011, celebrado pelo Município de Itaboraí e pela Oscip Instituto Sorrindo para a Vida (ISPV) , com vistas à terceirização dos principais serviços finalísticos de saúde do município, como se observa na transcrição do objeto  avençado constante do respectivo projeto básico, verbis: 
	"Este Projeto tem por objeto a contratação de uma entidade de direito privado, sem fins lucrativos, qualificada como Organização da Sociedade Civil de Interesse Público - OSCIP, que se interesse em realizar, por meio de Termo de Parceria, em estreita cooperação com a Prefeitura do Município de Itaboraí, desenvolvimento técnico e operacional dos profissionais de saúde no Município de ITABORAÍ/RJ, e da cogestão na área de saúde incluindo manutenção de área física, insumos, materiais e equipamentos com apoio, planejamento e organização na manutenção dos programas de Saúde da Família, Programa Agentes Comunitários de Saúde - ACS, Assistência Farmacêutica Básica, Ações Básicas de Vigilância Sanitária e planejamento da rede de atenção básica bem como cogestão da Média e Alta Complexidade Ambulatorial e Hospitalar, após estudo prévio e diagnóstico da necessidade do município."
4.	A mencionada fiscalização apontou que foram pagos ao ISPV um total de R$ 44.205.163,74 (quarenta e quatro milhões duzentos e cinco mil cento e sessenta e três reais e setenta e quatro centavos) , em decorrência da disponibilização de profissionais de saúde para atuarem em unidades públicas.
5. 	No relatório dessa auditoria, foram relacionados os seguintes achados:
	a) inexistência de estudos que demonstrassem as vantagens da terceirização da mão-de-obra de saúde em relação à contratação direta;
	b) indícios de direcionamento na escolha da Oscip Sorrindo Para a Vida - ISPV;
	c) ausência de detalhamento dos custos referentes à execução dos serviços ajustados no Termo de Parceria 1/2011; e
	d) ausência de comprovação da boa e regular aplicação dos recursos federais repassados pelo Fundo Nacional de Saúde (FNS) ao Fundo Municipal de Saúde de Itaboraí (RJ) , que foram aplicados com base no Termo de Parceria 1/2011, inclusive com indícios de desvio de finalidade dos recursos recebidos.
6.	Na conclusão do mencionado relatório, foi apontada a existência de dano ao Erário, uma vez que não foi integralmente comprovado o nexo entre o desembolso dos referidos recursos e as despesas realizadas com vistas à consecução do objeto do Termo de Parceria 1/2011. Além disso, foram consignados indícios de desvio de finalidade dos recursos recebidos para custear pagamentos diversos, como, por exemplo, festejos na cidade.
7.	Esse débito teria alcançado o valor histórico de R$ 13.184.515,01 (treze milhões cento e oitenta e quatro mil quinhentos e quinze reais e um centavo) , o que ensejou a formulação de proposta de conversão dos autos em processo de tomada de contas especial. Nesta TCE, os responsáveis deveriam ser citados pelo débito decorrente da má aplicação dos recursos federais e ouvidos em audiência pelo suposto direcionamento e pela inexistência de detalhamento dos custos. 
8.	Essa proposta foi acatada pelo Plenário do TCU, que, por meio do acima citado Acórdão 208/2015, determinou a adoção das seguintes providências:
"1.6.1. converter o presente processo em tomada de contas especial;
1.6.2. autorizar a citação dos responsáveis abaixo identificados, com base no art. 12, II, da Lei n. 8.443/1992, c/c o art. 202, II do RITCU, para que, no prazo de 15 (quinze) dias, apresentem alegações de defesa ou recolham solidariamente aos cofres do Fundo Nacional de Saúde os valores abaixo, atualizados monetariamente, na forma da lei, cujo débito é constituído como a seguir descrito:
i) Instituto Sorrindo para a Vida, CNPJ 06.888.897/0001-18, por meio de seu representante legal, em razão da não comprovação da correta e regular aplicação dos recursos recebidos na execução do objeto do Termo de Parceria 1/2011;
ii) Luiz Cézar Faria Alonso, CPF 250.451.057-87, em razão de conduta negligente no acompanhamento dos serviços objeto do Termo de Parceria 1/2011, inclusive mediante a expedição de atesto sem suporte em documentos capazes de comprovar a regular aplicação dos recursos federais;
iii) Rodney Mendonça dos Anjos, CPF 622.225.977-49, em razão de conduta negligente no acompanhamento dos serviços objeto do Termo de Parceria 1/2011, ao solicitar a liberação de pagamentos em favor da Oscip Instituto sorrindo para a Vida sem documentação que comprovasse a regular execução do objeto do Termo de Parceria 1/2011.
	Data da Ocorrência
	Valor Original
	Crédito ou Débito

	20/10/2011
	1.350.000,00
	D

	20/10/2011
	900.000,00
	D

	21/11/2011
	1.600.000,00
	D

	21/11/2011
	400.000,00
	D

	20/3/2012
	2.018.000,00
	D

	20/4/2012
	1.400.000,00
	D

	20/4/2012
	1.400.000,00
	D

	18/5/2012
	1.000.000,00
	D

	18/5/2012
	400.000,00
	D

1.6.3. autorizar a citação dos responsáveis abaixo identificados, com base no art. 12, II, da Lei n. 8.443/1992, c/c o art. 202, II do RITCU, para que, no prazo de 15 (quinze) dias, apresentem alegações de defesa ou recolham solidariamente aos cofres do Fundo Nacional de Saúde os valores abaixo, atualizados monetariamente, na forma da lei, cujo débito é constituído como a seguir descrito:
i) Instituto Sorrindo para a Vida, CNPJ 06.888.897/0001-18, por meio de seu representante legal, em razão da não comprovação da correta e regular aplicação dos recursos recebidos na execução do objeto do Termo de Parceria 1/2011;
ii) Marcelo Sá Bagueira Leal, CPF 961.371.507-04, em razão de conduta negligente no acompanhamento dos serviços objeto do Termo de Parceria 1/2011, inclusive mediante a expedição de atesto sem suporte em documentos capazes de comprovar a regular aplicação dos recursos federais;
iii) Rodney Mendonça dos Anjos, CPF 622.225.977-49, em razão de conduta negligente no acompanhamento dos serviços objeto do Termo de Parceria 1/2011, ao solicitar a liberação de pagamentos em favor da Oscip Instituto sorrindo para a Vida sem documentação que comprovasse a regular execução do objeto do Termo de Parceria 1/2011.
	Data
	Valor
	Crédito ou Débito

	7/11/2012
	200.000,00
	D

1.6.4. autorizar a citação dos responsáveis abaixo identificados, com base no art. 12, II, da Lei . 8.443/1992, c/c o art. 202, II do RITCU, para que, no prazo de 15 (quinze) dias, apresentem alegações de defesa ou recolham solidariamente aos cofres do Fundo Nacional de Saúde os valores abaixo, atualizados monetariamente, na forma da lei, cujo débito é constituído como a seguir descrito:
i) Instituto Sorrindo para a Vida, CNPJ 06.888.897/0001-18, por meio de seu representante legal, em razão da não comprovação da correta e regular aplicação dos recursos recebidos na execução do objeto do Termo de Parceria 1/2011;
iii) Rodney Mendonça dos Anjos, CPF 622.225.977-49, em razão de conduta negligente no acompanhamento dos serviços objeto do Termo de Parceria 1/2011, ao solicitar a liberação de pagamentos em favor da Oscip Instituto sorrindo para a Vida sem documentação que comprovasse a regular execução do objeto do Termo de Parceria 1/2011.
	Data
	Valor
	Crédito ou Débito

	20/7/2012
	100.000,00
	D

1.6.5. autorizar a citação dos responsáveis abaixo identificados, com base no art. 12, II, da Lei n. 8.443/1992, c/c o art. 202, II do RITCU, para que, no prazo de 15 (quinze) dias, apresentem alegações de defesa ou recolham solidariamente aos cofres do Fundo Nacional de Saúde os valores abaixo, atualizados monetariamente, na forma da lei, cujo débito é constituído como a seguir descrito
i) Instituto Sorrindo para a Vida, CNPJ 06.888.897/0001-18, por meio de seu representante legal, em razão da não comprovação da correta e regular aplicação dos recursos recebidos na execução do objeto do Termo de Parceria 1/2011;
ii) Edilson Francisco dos Santos, CPF 760.850.667-91, em razão de conduta negligente no acompanhamento dos serviços objeto do Termo de Parceria 1/2011, inclusive mediante a expedição de atesto sem suporte em documentos capazes de comprovar a regular aplicação dos recursos federais;
iii) Delson Tiburcio de Souza, CPF 032.217.947-54, em razão de conduta negligente no acompanhamento dos serviços objeto do Termo de Parceria 1/2011, ao solicitar a liberação de pagamentos em favor da Oscip Instituto sorrindo para a Vida sem documentação que comprovasse a regular execução do objeto do Termo de Parceria 1/2011.
	Data
	Valor
	Crédito ou Débito

	28/02/2013
	932.373,70
	D

	25/04/2013
	1.216.515,01
	D

	17/05/2013
	267.626,30
	D

1.6.6. informar aos responsáveis arrolados nos subitens 1.6.2 a 1.6.5. que, caso não demonstrem a ocorrência de boa-fé, o débito ora apurado será acrescido de juros de mora e o Tribunal proferirá, desde logo, o julgamento das contas, nos termos dos §§ 1º e 6º do art. 202 do Regimento Interno do TCU;
1.6.7. autorizar a audiência do Sr. Rodney Mendonça dos Anjos, Presidente do Fundo Municipal de Saúde do Munícipio de Itaboraí, à época da assinatura do Termo de Parceria 1/2011, e representante municipal no âmbito da parceria firmada com a Oscip Instituto Sorrindo para a Vida, nos termos da Lei n° 8.443/92, art. 12, inc. III, para no prazo de 15 (quinze) dias apresentar razões de justificativa acerca para a ausência de indicação dos custos detalhados para a execução dos serviços avençados no Termo de Parceria 1/2011, entre a Prefeitura Municipal e o referido Instituto;
1.6.8. autorizar a audiência do Sr. Rodney Mendonça dos Anjos, Presidente do Fundo Municipal de Saúde do Munícipio de Itaboraí à época da assinatura do Termo de Parceria 1/2011, nos termos da Lei n° 8.443/92, art. 12, inc. III, para no prazo de 15 (quinze) dias apresentar razões de justificativa acerca da escolha do Instituto Sorrindo para a Vida sem a realização de qualquer processo seletivo, em detrimento do autorizado pelo Conselho Municipal de Saúde e recomendado pela Procuradoria-Geral do Município, ante as irregularidades que já haviam sido apontadas pelo TCE/RJ e das investigações do Ministério Público em demais termos de parcerias celebrados pela municipalidade com a referida Oscip."
9.	As citações e a audiência acima descritas foram regularmente realizadas. Em seguida, a unidade técnica analisou os documentos acostados a estes autos, tendo concluído que:
	a) o Sr. Delson Tibúrcio de Souza, apesar de ter sido regularmente citado, permaneceu silente, o que caracterizou sua revelia. Assim sendo, permanece válida a atribuição de responsabilidade pelo dano causado ao Erário, tendo em vista que ele atuou de forma negligente no acompanhamento e na fiscalização dos serviços previstos no Termo de Parceria 1/2011. Em especial, pesa contra ele o fato de ter solicitado a liberação de pagamentos em favor da Oscip Instituto Sorrindo para a Vida sem que houvesse documentos que comprovassem a regular execução do objeto dessa avença. Considerando que inexistem nos presentes autos elementos que permitam concluir pela ocorrência de boa-fé ou de outros excludentes de culpabilidade, suas contas devem ser julgadas irregulares, sendo-lhe imputado débito e aplicada a multa prevista no art. 57 da Lei 8.443/1992. Por fim, sopesada a magnitude do prejuízo ora sob comento, ele deve ser inabilitado para o exercício de cargo em comissão ou função de confiança no âmbito da administração pública, consoante o art. 60 do mesmo texto legal;
	b) o Sr. Edilson Francisco dos Santos não apresentou elementos capazes de afastar sua responsabilidade pelo dano causado ao Erário, que foi atribuída em decorrência de sua atuação negligente no acompanhamento e na fiscalização dos serviços previstos no Termo de Parceria 1/2011. Em especial, pesa contra ele o fato de ter solicitado a liberação de pagamentos em favor da Oscip Instituto Sorrindo para a Vida sem que houvesse documentos que comprovassem a regular execução do objeto dessa avença. Consequentemente, suas alegações de defesa devem ser rejeitadas e, considerando que inexistem nos presentes autos elementos que permitam concluir pela ocorrência de boa-fé ou de outros excludentes de culpabilidade, suas contas devem ser julgadas irregulares, sendo-lhe imputado débito e aplicada a multa prevista no art. 57 da Lei 8.443/1992. Por fim, sopesada a magnitude do prejuízo ora sob comento, ele deve ser inabilitado para o exercício de cargo em comissão ou função de confiança no âmbito da administração pública, consoante o art. 60 do mesmo texto legal;
	c) a Oscip Instituto Sorrindo para a Vida, apesar de ter sido regularmente citada, permaneceu silente, o que caracterizou sua revelia. Assim sendo, permanece válida a atribuição de responsabilidade pelo dano causado ao Erário, tendo em vista a não comprovação da correta e regular aplicação dos recursos recebidos para executar o objeto do Termo de Parceria 1/2011. Considerando que inexistem nestes autos elementos que permitam concluir pela ocorrência de boa-fé ou de outros excludentes de culpabilidade, suas contas devem ser julgadas irregulares, sendo-lhe imputado débito e aplicada a multa prevista no art. 57 da Lei 8.443/1992;
	d) o Sr. Luiz Cézar Faria Alonso não apresentou elementos capazes de afastar sua responsabilidade pelo dano causado ao Erário, que foi atribuída em decorrência de sua atuação negligente no acompanhamento e na fiscalização dos serviços previstos no Termo de Parceria 1/2011. Em especial, pesa contra ele o fato de ter emitido atestos sem que houvesse documentos que comprovassem a regular execução do objeto dessa avença. Consequentemente, suas alegações de defesa devem ser rejeitadas e, considerando que inexistem nos presentes autos elementos que permitam concluir pela ocorrência de boa-fé ou de outros excludentes de culpabilidade, suas contas devem ser julgadas irregulares, sendo-lhe imputado débito e aplicada a multa prevista no art. 57 da Lei 8.443/1992. Por fim, sopesada a magnitude do prejuízo ora sob comento, ele deve ser inabilitado para o exercício de cargo em comissão ou função de confiança no âmbito da administração pública, consoante o art. 60 do mesmo texto legal;
	e) o Sr. Marcelo Sá Bagueira Leal não apresentou elementos capazes de afastar sua responsabilidade pelo dano causado ao Erário, que foi atribuída em decorrência de sua atuação negligente no acompanhamento e na fiscalização dos serviços previstos no Termo de Parceria 1/2011. Em especial, pesa contra ele o fato de ter emitido atestos sem que houvesse documentos que comprovassem a regular execução do objeto dessa avença. Consequentemente, suas alegações de defesa devem ser rejeitadas e, considerando que inexistem nos presentes autos elementos que permitam concluir pela ocorrência de boa-fé ou de outros excludentes de culpabilidade, suas contas devem ser julgadas irregulares, sendo-lhe imputado débito e aplicada a multa prevista no art. 57 da Lei 8.443/1992. Por fim, sopesada a magnitude do prejuízo ora sob comento, ele deve ser inabilitado para o exercício de cargo em comissão ou função de confiança no âmbito da administração pública, consoante o art. 60 do mesmo texto legal;
	f) o Sr. Rodney Mendonça dos Anjos, apesar de ter sido regularmente citado, permaneceu silente, o que caracterizou sua revelia. Assim sendo, permanece válida a atribuição de responsabilidade pelo dano causado ao Erário, tendo em vista que ele atuou de forma negligente no acompanhamento e na fiscalização dos serviços previstos no Termo de Parceria 1/2011. Em especial, pesa contra ele o fato de ter solicitado a liberação de pagamentos em favor da Oscip Instituto Sorrindo para a Vida sem que houvesse documentos que comprovassem a regular execução do objeto dessa avença. Considerando que inexistem nos presentes autos elementos que permitam concluir pela ocorrência de boa-fé ou de outros excludentes de culpabilidade, suas contas devem ser julgadas irregulares, sendo-lhe imputado débito e aplicada a multa prevista no art. 57 da Lei 8.443/1992. Por fim, sopesada a magnitude do prejuízo ora sob comento, ele deve ser inabilitado para o exercício de cargo em comissão ou função de confiança no âmbito da administração pública, consoante o art. 60 do mesmo texto legal.
10.	O Subprocurador-Geral Paulo Soares Bugarin manifestou sua concordância com esse entendimento da unidade técnica.
II - Análise do mérito desta TCE
11.	Preliminarmente, manifesto-me favoravelmente ao acolhimento da proposta formulada pela unidade técnica, cuja análise dos fatos analisados nestes autos incorporo desde já às minhas razões de decidir.
12.	Contudo, entendo necessário tecer algumas considerações adicionais, o que passo a fazer.
13.	O Sr. Rodney Mendonça dos Anjos foi citado, na condição de Presidente do Fundo Municipal de Saúde de Itaboraí (RJ) , no período de 25/9/2009 a 31/12/2012, porque teria sido negligente no acompanhamento da prestação dos serviços que constituíram o objeto do Termo de Parceria 1/2011. Além disso, ele solicitou a realização de pagamentos em favor da Oscip Instituto Sorrindo Para a Vida sem que tivessem sido apresentados documentos que comprovassem a regular execução dos serviços avençados.
14.	Compulsando os presentes autos e aqueles relativos à auditoria que deu origem a esta tomada de contas especial, verifiquei que o Presidente do Fundo Municipal de Saúde tinha o dever legal de acompanhar diretamente a execução do objeto do Termo de Parceria 1/2011, que ele assinou e cuja celebração foi por ele proposta. Entretanto, consoante demonstrado pela unidade técnica, ele solicitou o empenho e o pagamento de diversas despesas sem a apresentação dos devidos documentos comprobatórios da regularidade desses dispêndios.
15.	Ele também foi ouvido em audiência devido à ausência de indicação dos custos detalhados para a execução dos serviços avençados no Termo de Parceria 1/2011 e à escolha do Instituto Sorrindo para a Vida sem a realização de qualquer processo seletivo, em detrimento do que havia sido autorizado pelo Conselho Municipal de Saúde e recomendado pela Procuradoria-Geral do Município. 
16.	Restou comprovado nos autos que  o ex-gestor propôs, em janeiro de 2011, a contratação da Oscip Instituto Sorrindo para a Vida sem processo seletivo nem indicação dos custos detalhados para a execução dos serviços avençados no Termo de Parceria 1/2011. Ademais, no documento intitulado "projeto básico", datado de 28/1/2011, que foi assinado pelo Sr. Rodney Mendonça dos Anjos, foram apresentadas justificativas vagas e genéricas para contratação dessa Oscip, sem a realização de estudo prévio que apontasse as vantagens dessa contratação em face da execução direta do objeto contratado pela Secretaria Municipal de Saúde.
17.	Cumpre salientar que o TCE/RJ e o Ministério Público Federal já haviam apontado a existência de irregularidades em outros termos de parceria celebrados pela municipalidade com a referida Oscip. Assim sendo, seria razoável esperar que o responsável, previamente alertado em relação a essas irregularidades,  tivesse adotado as cautelas necessárias previamente à celebração do ajuste em tela, o que não ocorreu.
18.	Entendo que tais constatações, avaliadas em seu conjunto, caracterizam a má gestão dos recursos federais recebidos com o fito de custear a execução dos serviços em tela. 
19.	Aduzo que, ao optar pela revelia, o responsável abriu mão de apresentar defesa. Nesse contexto, diante da inexistência de elementos novos que pudessem minimizar sua responsabilidade pelo dano ora apurado, que atingiu R$ 10.768.000,00 (dez milhões setecentos e sessenta e oito mil reais) , em valores históricos, julgo que suas contas devem ser julgadas irregulares, com a imputação de débito e a aplicação de multa, com fulcro no art. 57 da Lei Orgânica do TCU, a qual arbitro em R$ 500.000,00 (quinhentos mil reais) . Adicionalmente, tendo em vista a expressiva materialidade dos prejuízos causados ao Erário, julgo que ele deve ser inabilitado para o exercício de cargo em comissão ou função de confiança pelo prazo de cinco anos, em conformidade com o disposto no art. 60 da Lei 8.443/1992.
20.	O Instituto Sorrindo para a Vida foi citado devido à não comprovação da regular aplicação dos recursos recebidos para executar o objeto do Termo de Parceria 1/2011, que somaram R$ 13.184.515,01 (treze milhões cento e oitenta e quatro mil quinhentos e quinze reais e um centavo) . Esclareço que essa entidade tinha o dever de prestar contas em conformidade com o dispostos nos arts. 4º, VII, da Lei 9.790/1999, que dispôs sobre a qualificação de pessoas jurídicas de direito privado, sem fins lucrativos, como Organizações da Sociedade Civil de Interesse Público, instituiu e disciplinou o Termo de Parceria, e 12 do Decreto 3.100/1999, que regulamentou a Lei 9.790/1999.
21.	Transcrevo a seguir os mencionados dispositivos:
	"Art. 4º Atendido o disposto no art. 3º, exige-se ainda, para qualificarem-se como Organizações da Sociedade Civil de Interesse Público, que as pessoas jurídicas interessadas sejam regidas por estatutos cujas normas expressamente disponham sobre:
	(...) 
	VII - as normas de prestação de contas a serem observadas pela entidade, que determinarão, no mínimo:
	a) a observância dos princípios fundamentais de contabilidade e das Normas Brasileiras de Contabilidade;
	b) que se dê publicidade por qualquer meio eficaz, no encerramento do exercício fiscal, ao relatório de atividades e das demonstrações financeiras da entidade, incluindo-se as certidões negativas de débitos junto ao INSS e ao FGTS, colocando-os à disposição para exame de qualquer cidadão;
	c) a realização de auditoria, inclusive por auditores externos independentes se for o caso, da aplicação dos eventuais recursos objeto do termo de parceria conforme previsto em regulamento;
	d) a prestação de contas de todos os recursos e bens de origem pública recebidos pelas Organizações da Sociedade Civil de Interesse Público será feita conforme determina o parágrafo único do art. 70 da Constituição Federal."
	"Art. 12. Para efeito do disposto no § 2º, inciso V, do art. 10 da Lei nº 9.790, de 1999, entende-se por prestação de contas relativa à execução do Termo de Parceria a comprovação, perante o órgão estatal parceiro, da correta aplicação dos recursos públicos recebidos e do adimplemento do objeto do Termo de Parceria, mediante a apresentação dos seguintes documentos (incisos com a redação vigente à época da prestação dos serviços) :
I - relatório sobre a execução do objeto do Termo de Parceria, contendo comparativo entre as metas propostas e os resultados alcançados (Redação vigente à época da prestação dos serviços) ;
II - demonstrativo integral da receita e despesa realizadas na execução;
III - parecer e relatório de auditoria, nos casos previstos no art. 19 (Redação vigente à época da prestação dos serviços) ; e
IV - entrega do extrato da execução física e financeira estabelecido no art. 18."
22.	Assim sendo, verifica-se que o Instituto Sorrindo para a Vida, ao se omitir na prestação de contas dos recursos públicos a ele repassados, descumpriu expressas disposições legais e infralegais. 
23.	Cumpre salientar que a jurisprudência pacífica desta Corte de Contas dispõe que incumbe ao gestor o ônus de comprovar a regular aplicação dos recursos públicos a ele confiados. Adicionalmente, está assente que o descumprimento desse dever gera a presunção relativa de existência de dano ao Erário no valor cuja correta utilização não foi demonstrada.
24.	No caso vertente, cabe frisar ainda que, apesar de ter sido regularmente citado, a entidade em tela optou por permanecer silente, o que caracterizou sua revelia.
25.	Com fulcro nessas considerações e tendo em vista a inexistência nestes autos de elementos que permitam concluir pela existência de boa-fé ou de outros excludentes de culpabilidade, julgo que as contas do Instituto Sorrindo para a Vida devem ser julgadas irregulares, sendo-lhe imputado débito e aplicada a multa prevista no art. 57 da Lei 8.443/1992, a qual arbitro em R$ 650.000,00 (seiscentos e cinquenta mil reais) .
26.	O Sr. Luiz Cézar Faria Alonso foi citado, na condição de Secretário Municipal de Saúde de Itaboraí (RJ) , no período de 15/7/2011 a 14/7/2012, para se defender da acusação de ter sido negligente no acompanhamento e na fiscalização dos serviços que constituíram o objeto do Termo de Parceria 1/2011. Em especial, ele teria emitido atesto sem suporte em documentos capazes de comprovar a regular aplicação dos recursos federais, o que contribuiu para a ocorrência de dano presumido para o Erário no montante de R$ 10.468.000,00 (dez milhões quatrocentos e sessenta e oito mil reais) .
27.	O ex-gestor apresentou tempestivamente suas alegações de defesa, tendo afirmado, em síntese, que:
	a) o termo de parceria foi celebrado em 16/5/2011, quando ainda não integrava o quadro de servidores do Município de Itaboraí (RJ) , do qual passou a fazer parte no dia 15/6/2011, tendo sido exonerado em 14/7/2012. Nesse contexto, apenas deu continuidade ao cumprimento das cláusulas contratuais, em obediência ao princípio da legalidade;
	b) cabia ao Fundo Municipal de Saúde e ao Sr. Rodney Mendonça dos Anjos a responsabilidade por cobrar do Instituto Sorrindo para a Vida a apresentação dos relatórios de despesas;
	c) sempre agiu de boa-fé, tanto que, quando tomou posse, constituiu uma comissão objetivando avaliar os resultados previstos no termo de parceria sob comento. Acrescentou ter enviado um comunicado para o Instituto, no qual solicitou a apresentação da prestação de contas mensal. Assim sendo, nunca foi negligente;
	d) os atestos sem suporte em documentos comprobatórios foram emitidos após a aprovação pela comissão de avaliação, com base em informações repassadas pelo presidente do Fundo Municipal de Saúde, a quem competia controlar as despesas; e
	e) os serviços foram prestados e o município honrou suas obrigações, tendo efetuado os pagamentos conforme havia sido previsto no contrato firmado pelas partes. Imputar-lhe débito seria afirmar que não houve a prestação de serviço pelo instituto.
28.	Avalio que essas alegações não devem ser acolhidas por este Plenário. Afinal, a presunção da existência de débito fundamenta-se no fato de que não há comprovação do nexo entre as despesas realizadas e o termo de parceria em tela. Conforme consta do relatório de auditoria e foi expressamente reconhecido pelo responsável, os pagamentos dessas despesas foram autorizados sem o devido suporte em documentos capazes de comprovar a regular aplicação dos recursos federais. 
29.	Note-se que bastaria uma simples verificação nos processos de pagamentos para observar que tais dispêndios não continham referência ao aludido termo de parceria. Essa ausência de indicação põe em dúvida se tais gastos foram realmente realizados com os valores transferidos.
30.	Lembro aos meus pares que o Secretário Municipal de Saúde tinha o dever de acompanhar diretamente a execução da parceria em tela, uma vez que ele emitiria atestos da efetiva prestação dos serviços avençados. Logo, não deve encontrar respaldo nesta Corte sua tentativa de transferir a responsabilidade para outros responsáveis.
31.	Por fim, saliento que o responsável não foi citado para esclarecer a celebração do ajuste em tela. Assim sendo, é irrelevante o fato de ele não ter sido signatário do termo de parceria sob exame.
32.	Considerando que o Sr. Luiz Cézar Faria Alonso não apresentou elementos capazes de afastar sua responsabilidade, julgo que suas alegações de defesa devem ser rejeitadas. Nesse contexto e tendo em vista que inexistem nestes autos elementos que permitam concluir pela existência de boa-fé ou outros excludentes de culpabilidade, suas contas devem ser julgadas irregulares, sendo-lhe imputado débito e aplicada a multa prevista no art. 57 da Lei 8.443/1992, cujo valor arbitro em R$ 500.000,00 (quinhentos mil reais) . Aduzo que ele contribuiu para a ocorrência de um prejuízo para os cofres públicos que atingiu R$ 10.468.000,00 (dez milhões quatrocentos e sessenta e oito mil reais) , por via de consequência, deve ser inabilitado, pelo prazo de cinco anos, para o exercício de cargo em comissão ou função de confiança no âmbito da administração pública, consoante disposto no art. 60 da Lei Orgânica desta Corte de Contas.
33.	O Sr. Marcelo Sá Bagueira Leal, foi citado, na condição de Secretário Municipal de Saúde no período de 27/7/2012 a 31/12/2012, devido à sua atuação negligente no que concerne ao acompanhamento e fiscalização da prestação dos serviços objeto do Termo de Parceria 1/2011, em especial, em decorrência da expedição de atesto sem suporte em documentos capazes de comprovar a regular aplicação dos recursos federais.
34.	Friso que, ao se manifestar favoravelmente à liberação dos recursos federais para o Instituto Sorrindo para a Vida, o responsável concorreu para a ocorrência de dano presumido ao Erário, no valor de R$ 200.000,00 (duzentos mil reais) .
35.	O ex-gestor apresentou tempestivamente suas alegações de defesa, tendo afirmado em síntese que:
	a) o termo de parceria sob exame trata de várias atividades/programas pertinentes às áreas de atuação da Subsecretaria de Atenção Básica. Todas essas atividades foram descritas em relatórios encaminhados ao Secretário de Saúde, com vistas ao ateste das despesas. Não sabe por que os relatórios referentes às atividades desenvolvidas pelo Instituto Sorrindo para a Vida não foram juntadas ao processo, o que teria permitido documentar a emissão dos respectivos atestados;
	b) o Presidente do Fundo Municipal de Saúde do Município de Itaboraí (RJ) era responsável pela comprovação da execução das atividades relacionadas ao contrato celebrado, em conformidade com a Lei Municipal 1.149/1993, que teve sua redação alterada pela Lei 1.664/2001; e
	c) à época, não era comum celebrar contrato com organização não governamental. Por isso, a legislação não estava atualizada relativamente à parceria. Nesse sentido, asseverou que:
	"Saliente-se que naquele momento, ainda não era utilizada amplamente a pessoa jurídica da organização não governamental. A legislação municipal não foi atualizada neste sentido, mas da mesma forma a responsabilidade por manter o controle dos contratos de prestação de serviços é do Presidente do Fundo. Pelo menos, esse é o entendimento mantido no Município, tanto que todos os atos, excetuando-se a informação de que os serviços foram prestados na Secretaria, são daquele."
36.	Entendo que essas alegações de defesa não devem ser acolhidas. Afinal, o responsável admitiu que, quando da liberação dos pagamentos, não se certificou da integridade da documentação então apresentada, o que caracteriza sua atuação negligente como ordenador de despesas. 
37.	Ademais, sua tentativa de transferir suas responsabilidades não deve ter êxito, porque, consoante exposto acima, era dever do Secretário Municipal de Saúde controlar a execução da avença em tela, uma vez que ele emitiria atestos relacionados aos serviços avençados.
38.	Cabe salientar também que a simples afirmação de que existiriam relatórios sobre as despesas efetuadas com base no ajuste sob comento, sem a apresentação de qualquer documento comprobatório, não é apta a afastar a responsabilidade do ex-gestor.
39.	Considerando que o Sr. Marcelo Sá Bagueira Leal não apresentou elementos capazes de afastar sua responsabilidade, julgo que suas alegações de defesa devem ser rejeitadas. Nesse contexto e tendo em vista que inexistem nestes autos elementos que permitam concluir pela existência de boa-fé ou outros excludentes de culpabilidade, suas contas devem ser julgadas irregulares, sendo-lhe imputado débito e aplicada a multa prevista no art. 57 da Lei 8.443/1992, cujo valor arbitro em R$ 10.000,00 (dez mil reais) . 
40.	Sopesado o fato de o valor do débito a ele atribuído ser significativamente inferior àquele consignado para os demais responsáveis, deixo de propor sua inabilitação para o exercício de cargo em comissão ou função de confiança no âmbito da administração pública.
41.	O Sr. Edilson Francisco dos Santos foi citado, na condição de Secretário Municipal de Saúde de Itaboraí (RJ) , a partir de 1º/1/2013, devido à sua atuação negligente no que concerne ao acompanhamento e fiscalização da prestação dos serviços objeto do Termo de Parceria 1/2011, em especial, em decorrência da expedição de atesto sem suporte em documentos capazes de comprovar a regular aplicação dos recursos federais.
42.	Friso que, ao se manifestar favoravelmente à liberação dos recursos federais para o Instituto Sorrindo para a Vida, o responsável concorreu para a ocorrência de dano presumido ao Erário, no valor de R$ 2.416.515,01 (dois milhões quatrocentos e dezesseis mil quinhentos e quinze reais e um centavo) .
43.	O ex-gestor apresentou tempestivamente suas alegações de defesa, tendo afirmado em síntese que:
	a) não obteve cópias de todos os documentos que solicitou à Prefeitura do Município de Itaboraí (RJ) ;
	b) o processo de contratação ocorreu em outra gestão, o que foi reconhecido pelo Tribunal de Contas do Estado do Rio de Janeiro e pelo Poder Judiciário daquela Unidade da Federação;
	c) os pagamentos sob exame foram realizados com fulcro em manifestações conclusivas de outras instâncias; e
	d) o Município de Itaboraí (RJ) foi beneficiado pelos serviços prestados, logo, deve ser responsabilizado por um eventual débito. Para tanto, esse ente federado deve ser incluído no polo passivo desta tomada de contas especial.
44.	Em primeiro lugar, friso que o Sr. Edilson Francisco dos Santos solicitou duas prorrogações do prazo para apresentar suas alegações de defesa. Em ambas as oportunidades, ele alegou se defrontar com dificuldades para obter documentos. Em homenagem ao princípio do contraditório, da ampla defesa e da busca pela verdade material, esses dois pleitos foram atendidos. Logo, sua alegação de que não obteve todos os elementos necessários para fundamentar sua defesa não deve ser acolhida.
45.	O fato de ele não ter assinado o termo de parceria ora sob comento não afasta a responsabilidade do ex-gestor, a qual decorre de conduta negligente praticada no exercício do cargo de Secretário Municipal de Saúde durante a execução da avença. Consequentemente, essa alegação não deve ser aceita por esta Corte.
46.	O argumento no sentido de que os pagamentos foram realizados com fulcro em manifestações de outras instâncias também não merece prosperar. A uma, porque tais manifestações não foram anexadas aos autos. A duas, porque uma simples verificação no processo administrativo referente ao ajuste em tela teria permitido constatar a falta de documentos aptos a estabelecer um nexo entre as despesas realizadas e os recursos repassados com fulcro no termo de parceria. Resta, assim, caracterizada sua atuação negligente na condição de ordenador de despesas.
47.	Por fim, saliento que a ausência de nexo entre as despesas havidas e os recursos repassados descaracteriza a possibilidade de ter ocorrido o benefício para a municipalidade.
48.	Com espeque nessas considerações, julgo que as alegações de defesa do Sr. Edilson Francisco dos Santos devem ser rejeitadas. Nesse contexto e tendo em vista que inexistem nestes autos elementos que permitam concluir pela existência de boa-fé ou outros excludentes de culpabilidade, suas contas devem ser julgadas irregulares, sendo-lhe imputado débito e aplicada a multa prevista no art. 57 da Lei 8.443/1992, cujo valor arbitro em R$ 120.000,00 (cento e vinte mil reais) . Considerando a gravidade da conduta do responsável, que contribuiu para a ocorrência de um prejuízo de elevada materialidade, julgo que ele deve ser inabilitado, por um período de cinco anos, para o exercício de cargo em comissão ou função de confiança no âmbito da administração pública, consoante disposto no art. 60 da Lei Orgânica desta Corte de Contas.
49.	O Sr. Delson Tibúrcio de Souza foi citado, na condição de Presidente do Fundo Municipal de Saúde - FMS, a partir de 8/2/2013, tendo em vista sua atuação negligente no acompanhamento e na fiscalização da prestação dos serviços que constituíram o objeto do Termo de Parceria 1/2011, em especial, no que concerne à solicitação da liberação de pagamentos em favor da Oscip Instituto Sorrindo para a Vida, sem a apresentação de documentos que comprovassem a regular execução da mencionada avença.
50.	Ao se manifestar favoravelmente à liberação dos recursos federais para o Instituto Sorrindo para a Vida, o responsável concorreu para a ocorrência de dano presumido ao Erário, no valor de R$ 2.416.515,01 (dois milhões quatrocentos e dezesseis mil quinhentos e quinze reais e um centavo) .
51.	O ex-gestor apresentou tempestivamente suas alegações de defesa, tendo afirmado em síntese que:
	a) não conseguiu reunir toda a documentação necessária para sua defesa, que foi solicitada à Prefeitura Municipal de Itaboraí (RJ) . Diante disso, pleiteou prorrogação do prazo inicialmente fixado no ofício de citação;
	b) não assinou os termos de parceria e assumiu a execução dos respectivos objetos em razão da grave situação então vivenciada pelo município, a qual ensejou a edição de um decreto de calamidade pública;
	c) no dia 25/4/2013, solicitou a liberação do pagamento no valor de R$ 1.216.515,01 (um milhão duzentos e dezesseis mil quinhentos e quinze reais e um centavo) , com base na aprovação do controle interno do município. Acrescentou que esse serviço foi prestado em outubro de 2012;
	d) o pagamento no valor de R$ 932.373,70 (novecentos e trinta e dois mil trezentos e setenta e três reais e setenta centavos) foi realizado no dia 28/2/2013, posteriormente ter sido aprovado pelo controle interno do município;
	e) o pagamento no valor de R$ 1.117.892,01 (um milhão cento e dezessete mil oitocentos e noventa e dois reais e um centavo) também foi analisado previamente pelo controle interno do município;
	f) os referidos pagamentos decorreram de solicitação formulada pela Secretaria Municipal de Saúde de Itaboraí (RJ) ;
	g) o Município de Itaboraí (RJ) foi beneficiado pelas atividades do Instituto Sorrindo para a Vida, tanto que a procuradoria do município não se opôs às cobranças. Por via de consequência, o município deveria integrar a lide, conforme estabelece a DN 57/2004, e arcar com a devolução dos pagamentos irregulares; e
	h) com fulcro no acima exposto, requereu a concessão de novo prazo para apresentação de novos elementos.
52.	Preliminarmente, saliento que o responsável solicitou e obteve prorrogação de prazo para apresentação de documentos. Assim sendo, foi preservado seu direito ao contraditório e à ampla defesa.
53.	Considerando que o Sr. Delson Tiburcio de Souza foi responsabilizado por ter solicitado a liberação de pagamentos em favor da Oscip Instituto Sorrindo para a Vida sem que houvesse documentos que comprovassem a regular execução do objeto do Termo de Parceria 1/2011, o fato de ele não ter assinado essa avença e a decretação de calamidade não afastam sua responsabilidade.
54.	O ex-gestor não acrescentou novos elementos capazes de alterar o convencimento firmado quando do julgamento do TC Processo 015.820/2014-9, referente ao relatório de auditoria, que gerou a instauração desta TCE e determinou sua citação. Suas alegações de defesa não descaracterizaram a conduta, o nexo de causalidade e a culpabilidade do responsável. 
55.	Os pagamentos sob exame foram efetuados sem suporte em documentos capazes de comprovar a regular aplicação dos recursos transferidos, o que descaracteriza o benefício que alegadamente teria sido auferido pelo Município de Itaboraí (RJ) .
56.	Com espeque nessas considerações, julgo que as alegações de defesa do Sr. Delson Tiburcio de Souza devem ser rejeitadas. Nesse contexto e tendo em vista que inexistem nestes autos elementos que permitam concluir pela existência de boa-fé ou outros excludentes de culpabilidade, suas contas devem ser julgadas irregulares, sendo-lhe imputado débito e aplicada a multa prevista no art. 57 da Lei 8.443/1992. Considerando a gravidade da conduta do responsável, que contribuiu para a ocorrência de um prejuízo de elevada materialidade, julgo que ele deve ser inabilitado, por um período de cinco anos, para o exercício de cargo em comissão ou função de confiança no âmbito da administração pública, consoante disposto no art. 60 da Lei Orgânica desta Corte de Contas.
	Diante do acima exposto, voto por que este Plenário adote o acórdão que ora submeto à apreciação deste Colegiado.
TCU, Sala das Sessões Ministro Luciano Brandão Alves de Souza, em 13 de março de 2019.
BENJAMIN ZYMLER 
Relator